ACORDAO-COMPLETO-2539265

ACÓRDÃO 3886/2022 ATA 26/2022 - SEGUNDA CÂMARA

VISTOS, relatados e discutidos estes autos de Tomada de Contas Especial instaurada pelo Fundo Nacional de Desenvolvimento da Educação - FNDE, em face da empresa Poliedro Informática Consultoria e Serviços Ltda., em razão de irregularidades apuradas na execução do Contrato 23/2006 (peça 6, p. 59-74) , celebrado entre aquela autarquia e a referida empresa, tendo como objeto a prestação de serviços técnicos especializados de suporte para o FNDE na área de tecnologia da informação, a serem executados de forma continuada. 
ACORDAM os Ministros do Tribunal de Contas da União, reunidos em sessão de 2ª Câmara, ante as razões expostas pelo Relator, em:
9.1. julgar irregulares as contas da empresa Poliedro Informática Consultoria e Serviços Ltda., com fundamento nos arts. 1º, inciso I, 16, inciso III, alíneas "b" e "c", 19, caput, e 23, inciso III, da Lei 8.443/1992, c/c os arts. 1º, inciso I, 209, incisos II e III, 210 e 214, inciso III, do Regimento Interno do TCU, condenando-a ao pagamento das importâncias a seguir especificadas e fixando-lhe o prazo de 15 dias, para que comprove, perante este Tribunal, em respeito ao art. 214, inciso III, alíneas "a" e "b", do Regimento Interno do TCU, o recolhimento das dívidas aos cofres do Fundo Nacional de Desenvolvimento da Educação, atualizadas monetariamente e acrescidas de juros de mora, calculados a partir das datas indicadas até a data do efetivo recolhimento e com o abatimento de valores acaso já satisfeitos, nos termos da legislação vigente:
	Data
	Valor (R$) 

	20/03/2006
	3.370,28

	05/04/2006
	7.322,80

	03/05/2006
	6.795,08

	31/05/2006
	5.858,88

	04/07/2006
	5.921,12

	20/07/2006
	5.747,48

	13/09/2006
	5.086,24

	06/10/2006
	6.732,88

	09/11/2006
	5.355,12

	01/12/2006
	5.997,04

	28/12/2006
	5.310,72

	25/01/2007
	4.958,80

	06/03/2007
	6.067,84

	02/04/2007
	3.055,88

	03/05/2007
	6.144,84

	05/06/2007
	5.805,76

	28/06/2007
	6.036,44

	27/07/2007
	4.826,56

	27/08/2007
	7.235,48

	03/10/2007
	5.666,88

	12/11/2007
	4.755,20

	05/12/2007
	5.887,00

	26/12/2007
	5.033,56

	29/01/2008
	4.144,00

	10/03/2008
	5.583,84

	10/04/2008
	4.713,36

	06/05/2008
	4.478,72

	28/05/2008
	5.781,53

	01/07/2008
	5.959,03

	27/07/2008
	4.554,86

	28/08/2008
	6.481,35

	26/09/2008
	5.954,34

	27/10/2008
	6.127,95

	24/11/2008
	5.986,76

	19/12/2008
	4.596,52

	09/01/2009
	5.080,68

	22/02/2009
	4.255,30

	16/03/2009
	3.894,54

	17/04/2009
	4.650,32

	11/05/2009
	4.946,63

	12/06/2009
	5.014,72

	10/07/2009
	4.940,80

	10/08/2009
	6.008,56

	11/09/2009
	3.874,36

	26/10/2009
	2.987,76

	17/12/2009
	3.266,76

	17/02/2009
	2.688,69

	13/01/2010
	3.131,76

	22/02/2010
	2.756,04

	11/03/2010
	3.248,00

	14/04/2010
	3.479,87

	07/05/2010
	2.138,08

	10/06/2010
	2.290,80

	06/07/2010
	1.603,56

	09/08/2010
	1.474,70

	10/09/2010
	2.615,33

	13/10/2010
	2.386,25

	10/11/2010
	2.352,84

	10/12/2010
	2.118,99

	11/01/2011
	2.686,92

	07/02/2011
	2.617,41

	14/03/2011
	2.008,71

	07/05/2008
	541.743,58

	07/05/2008
	3.882,74

9.2. aplicar à empresa Poliedro Informática Consultoria e Serviços Ltda. a multa prevista no art. 57 da lei 8.443/92, c/c o art. 267 do Regimento Interno do TCU, no valor de R$ 30.000,00 (trinta mil reais) , com a fixação do prazo de quinze dias, a contar da notificação, para comprovar, perante o Tribunal (art. 214, inciso III, alínea "a", do Regimento Interno) , o recolhimento da dívida aos cofres do Tesouro Nacional, atualizadas monetariamente desde a data deste acórdão até a do efetivo recolhimento, se forem pagas após o vencimento, na forma da legislação em vigor;
9.3. autorizar, desde logo, a cobrança judicial das dívidas, nos termos do art. 28, inciso II, da Lei 8.443/1992, c/c o art. 219, inciso II, do Regimento Interno do TCU, caso não atendida a notificação;
9.4. autorizar, desde logo, se requerido pela empresa responsável, com fundamento no art. 26 da Lei 8.443/1992, c/c o art. 217 do Regimento Interno do TCU, o parcelamento das dívidas em até 36 (trinta e seis) parcelas, incidindo sobre cada uma, os encargos legais devidos, sem prejuízo de alertá-los de que, caso optem por essa forma de pagamento, a falta de comprovação do recolhimento de qualquer parcela implicará o vencimento antecipado do saldo devedor, nos termos do art. 26, parágrafo único, da Lei 8.443/1992, c/c o art. 217, §2º, do Regimento Interno do TCU;
9.5. enviar cópia deste Acórdão ao FNDE, para ciência, informando que a presente deliberação, acompanhada do Relatório e do Voto que a fundamentam, está disponível para consulta no endereço www.tcu.gov.br/acordaos, além de esclarecer que, caso requerido, o TCU poderá fornecer sem custos as correspondentes cópias, de forma impressa.

Tomada de contas especial instaurada pelo Fundo Nacional de Desenvolvimento da Educação - FNDE, em face da empresa Poliedro Informática Consultoria e Serviços Ltda., diante de irregularidades apuradas na execução do Contrato 23/2006 (peça 6, p. 59-74), celebrado entre aquela autarquia e a referida empresa, tendo como objeto a prestação de serviços técnicos especializados de suporte para o FNDE na área de tecnologia da informação, a serem executados de forma continuada.

Segunda Câmara

Fundo Nacional de Desenvolvimento da Educação.

3. Interessados/Responsáveis:
3.1. Responsáveis: Luiz Carlos Garcia (XXX.898.796-XX); Poliedro Informática, Consultoria e Serviços Eireli (02.660.447/0001-12); Suely Santos Nakao (XXX.904.381-XX).

13.1. Ministros presentes: Bruno Dantas (Presidente), Augusto Nardes (Relator) e Antonio Anastasia.
13.2. Ministro-Substituto convocado: Marcos Bemquerer Costa.
13.3. Ministro-Substituto presente: André Luís de Carvalho.

AUGUSTO NARDES

Adoto como parte do relatório a instrução de mérito elaborada no âmbito da Secretaria de Controle Externo de Tomada de Contas Especial (SecexTCE) (peça 51) , que contou com o endosso dos dirigentes daquela unidade técnica (peças 52 e 53) e com a anuência parcial do Ministério Público junto a este Tribunal (peça 55) :
"INTRODUÇÃO
1.	Cuidam os autos de tomada de contas especial instaurada pelo Fundo Nacional de Desenvolvimento da Educação - FNDE, em desfavor da empresa Poliedro Informática Consultoria e Serviços Ltda. (CNPJ 02.660.447/0001-12) , em razão de irregularidades apuradas na execução do Contrato 23/2006 (peça 6, p. 59-74) , celebrado entre aquela autarquia e a referida empresa, tendo como objeto a prestação de serviços técnicos especializados de suporte para o FNDE na área de tecnologia da informação, a serem executados de forma continuada. 
HISTÓRICO
2.	Com intuito de facilitar o leitor, ao cabo desta instrução, em forma de anexo, apresenta-se uma indexação dos documentos constantes dos autos, basicamente relativos à fase interna, considerados de algum relevo para a análise, sem pretensão de exaurir ou limitar tais referências.
3.	O contrato teve execução entre os exercícios de 2006 e 2012, resultando em um valor pago de R$ 57.916.866,90, conforme ordens bancárias listadas no processo (peça 7, p. 19-114) .
4.	As irregularidades que terminaram por culminar na instauração da tomada de contas especial foram apuradas em auditoria do Tribunal de Contas da União, a cargo da Secretaria de Fiscalização de Tecnologia de Informação - SEFTI, a qual foi objeto de julgamento no âmbito do TC Processo 030.046/2008-6, mediante o Acórdão 3796/2009-TCU-Primeira Câmara, transcrevendo-se abaixo a sua parte dispositiva, no trecho específico de interesse para a análise: 
1.5.1. fixar prazo de 30 (trinta) dias para que o Fundo Nacional de Desenvolvimento da Educação - FNDE se manifeste acerca dos seguintes indícios de irregularidades no Contrato nº 23/2006, informando-lhe que o referido contrato está sendo objeto de exame por parte deste Tribunal, o que poderá resultar em fixação de novo prazo para que, no exato cumprimento da lei, promova a glosa dos valores eventualmente pagos a maior:
1.5.1.1. pagamento indevido de 4,25% referente à indenização sobre FGTS para rescisões sem justa causa, como consta nas planilhas de formação de preços por categoria profissional da contratada, ao invés de 4%, haja vista o término da vigência do § 2º do art. 2º da Lei Complementar nº 110/2001;
1.5.1.2. pagamento indevido de serviços prestados por empresas subcontratadas à empresa POLIEDRO, considerando a inclusão de encargos sociais e insumos na formação dos custos dos preços, como se os serviços fossem realizados por profissionais celetistas pertencentes ao quadro de pessoal da empresa POLIEDRO;
1.5.1.3. pagamento de horas de serviço técnico nos documentos de controle e medição contratuais por critério diverso do previsto no Contrato nº 23/2006, tendo em vista que, para alguns perfis profissionais, o total de horas de serviço técnico faturadas difere do total de horas de serviço técnico registradas nas folhas de ponto da contratada;
1.5.1.4. assinatura do 4º Termo Aditivo ao Contrato nº 23/2006, considerando o fato gerador ocorrido em 1º/5/2006, quando este precluiu logicamente com a assinatura do 2º Termo Aditivo em 12/1/2007, e a realização, portanto, de pagamentos indevidos;
1.5.2. fixar prazo de 30 (trinta) dias para que a empresa Poliedro Informática, Consultoria e Serviços Ltda. se manifeste acerca dos seguintes indícios de irregularidades no Contrato nº 23/2006, informando-lhe que o referido contrato está sendo objeto de exame por parte deste Tribunal, o que poderá resultar na fixação de prazo para que o Fundo Nacional de Desenvolvimento da Educação - FNDE, no exato cumprimento da lei, promova a glosa dos valores eventualmente pagos a maior:
1.5.2.1. cobrança indevida de 4,25% referente à indenização sobre FGTS para rescisões sem justa causa, como consta nas planilhas de formação de preços por categoria profissional da contratada, ao invés de 4%, haja vista o término da vigência do § 2º do art. 2º da Lei Complementar nº 110/2001;
1.5.2.2. cobrança indevida de encargos sociais e insumos próprios de empregados celetistas para serviços prestados por pessoas jurídicas subcontratadas;
1.5.2.3. cobrança de horas de serviço técnico medidas por critério diverso do previsto no Contrato nº 23/2006, tendo em vista que, para alguns perfis profissionais, o total de horas de serviço técnico faturadas difere do total de horas de serviço técnico registradas nas folhas de ponto da contratada;
1.5.2.4. assinatura do 4º Termo Aditivo ao Contrato nº 23/2006, considerando o fato gerador ocorrido em 1º/5/2006, quando este precluiu logicamente com a assinatura do 2º Termo Aditivo em 12/1/2007, e recebimento, portanto, de pagamentos indevidos;
1.5.3. determinar à SEFTI que informe à 6ª SECEX acerca do achado constante do subitem 2.27 do Relatório de Fiscalização, inserto às fls. 31/54, para análise em conjunto quando do monitoramento do subitem 1.1 do Acórdão 1626/2007-TCU-Primeira Câmara.
5.	O feito foi convertido em representação, julgada pelo Acórdão 8372/2011-TCU-Segunda Câmara, cuja ementa traz as seguintes ponderações: 
1. Em contratos para a ocupação de postos de trabalho nas dependências do órgão contratante prevendo a remuneração pelo total de horas efetivamente trabalhadas, tal sistema remuneratório aplica-se inclusive ao pessoal submetido a turnos ininterruptos de revezamento (C. F., art. 7º, inciso XIV) , ainda que o edital limite-se a exigir a prestação de serviço em horários diferenciados (v. g., 24 horas x sete dias) e em regime ininterrupto para alguns profissionais, sob pena de responsabilização pessoal do administrador que autorize o pagamento de horas não trabalhadas a pretexto da existência desses horários especiais, assunto que recai na exclusiva alçada da empresa contratada e de seus empregados. 
2. A retroação dos efeitos da repactuação de preços de contatos de prestação continuada de serviços por aumento de salários objeto de convenção ou acordo coletivo não configura direito líquido e certo, dependendo de comprovação e acordo entre as partes (art. 65, inciso II, alínea 'd', da Lei 8.666/1993) , tampouco é exercitável a qualquer tempo, devendo a postergação não justificada na apresentação da solicitação por parte da contratada produzir impedimento à retroação dos efeitos da repactuação em face de evento contratual renovador das disposições contratuais originais, a exemplo da prorrogação da avença com ratificação de todas as suas cláusulas.
6.	A parte dispositiva deste aresto traz determinações ao FNDE: 
9.2. com fulcro no art. 45 da Lei 8.443/1992, c/c com o art. 250, inciso II, do Regimento Interno/TCU, determinar ao Fundo Nacional de Desenvolvimento da Educação - FNDE que, relativamente ao Contrato 23/2006, no prazo de 60 (sessenta) dias contados da notificação:
9.2.1. reduza para 4%, caso já não o tenha feito, nas planilhas de custo e formação de preços da contratada, os percentuais das parcelas referentes às rescisões sem justa causa, a partir de 1º/1/2007, haja vista o término da vigência do § 2º do art. 2º da Lei Complementar 110/2001, cobrando da contratada a diferença a maior paga no período em razão desse componente de custo, devendo a entidade efetuar tal cobrança mediante desconto nas faturas vincendas, ou, em caso de encerramento do contrato, mediante tomada de contas especial, caso frustradas as tentativas administrativas de reposição do débito;
9.2.2. do mesmo modo, efetue a cobrança mediante desconto em faturas vincendas ou tomada de contas especial, conforme o caso, dos valores pagos indevidamente em razão de cobranças de horas não trabalhadas constantes das faturas emitidas desde o início do contrato, tendo por base as horas registradas nas folhas de ponto, especialmente aqueles relativos ao pessoal em regime de jornada reduzida de seis horas diárias, para os quais vinha sendo paga a jornada integral de oito horas sem qualquer previsão contratual;
9.2.3. faça constar de seus editais de licitações e contratos cujo objeto seja a disponibilização de pessoal para a ocupação de postos de trabalho disposição clara no sentido de que o pagamento se dará pela hora de serviço efetivamente trabalhada, independentemente da jornada de trabalho a que estejam submetidos os profissionais, que constitui assunto da exclusiva alçada da empresa contratada e de seus funcionários;
9.2.4. com relação à repactuação objeto do 4º termo aditivo ao Contrato:
9.2.4.1. adote medidas visando à anulação do ato assinado em 31/3/2008, mediante o qual fora autorizada a repactuação do contrato, com retroatividade dos pagamentos a 1º/5/2006, e, por consequência, o 4º Termo Aditivo firmado em 15/4/2008, ressalvada a possibilidade de elaboração de novos atos que reconheçam, como marco inicial para a incidência dos efeitos da repactuação de preços, a data de 12/1/2007, data da prorrogação do contrato com ratificação de todas as suas cláusulas, após a qual ocorreu a renúncia tácita da contratada à retroação dos efeitos da repactuação até a data do acordo coletivo majorador dos salários;
9.2.4.2. apure as diferenças pagas a maior durante o período de retroação indevida da referida repactuação para fins de cobrança junto à contratada mediante desconto nas faturas vincendas, ou, em caso de encerramento do contrato, mediante tomada de contas especial, caso frustradas as medidas administrativas com vistas ao pagamento do débito;
9.3. determinar ao FNDE, também quanto ao Contrato 23/2006, que, caso este ainda não esteja encerrado, adote as seguintes medidas:
9.3.1. em atenção à disposição legal contida no art. 68 da Lei 8.666/1993, c/c inciso IV do art. 4º, do Decreto 2.271/1997, exija da empresa Poliedro Informática, Consultoria e Serviços Ltda. a designação formal de preposto a ser mantido no local dos serviços, para representá-la durante a execução dos serviços objeto do contrato, efetivamente intermediando as solicitações entre o contratante e os funcionários terceirizados, por meio de instrumento específico, a exemplo das ordens de serviço, de modo a não caracterizar subordinação direta dos profissionais da contratada ao FNDE;
9.3.2. em atendimento ao disposto no art. 54, § 1º, art. 55, inciso XIII, e art. 66 da Lei 8.666/1993, exija da empresa Poliedro Informática, Consultoria e Serviços Ltda. o cumprimento imediato das obrigações constantes no projeto básico e por ela assumidas em sua proposta técnica, principalmente no que tange às certificações exigidas de cada categoria profissional, sem prejuízo da aplicação das devidas penalidades por descumprimento contratual previstas no referido ajuste;
9.3.3. em atendimento ao disposto no art. 54, § 1º, art. 55, inciso XIII, e art. 66 da Lei 8.666/1993, faça o levantamento de todos os meses em que a empresa Poliedro Informática, Consultoria e Serviços Ltda. descumpriu as obrigações por ela assumidas em sua proposta técnica, principalmente no que tange às certificações exigidas de cada categoria profissional, para fins de avaliação e aplicação das penalidades previstas para os descumprimentos de condições contratuais;
9.3.4. em atendimento ao disposto na Lei 8.666/1993, art. 3º, caput, apure as justificativas dos atrasos na entrega das demandas de desenvolvimento de software, aplicando, caso as explicações se mostrem insuficientes, a multa devida, conforme previsto na cláusula décima sexta do contrato, inciso II, alínea 'a';
9.4. determinar ao FNDE, com relação a todos os seus contratos, que:
9.4.1. em atenção ao princípio constitucional da legalidade, não aceite nota fiscal com indicação de retenção de tributos em percentual indevido;
9.4.2. em atendimento ao disposto na Lei 8.666/1993, art. 57, inciso II, nos próximos contratos de serviços de Tecnologia da Informação em que entenda ser necessária a prorrogação, realize pesquisa de preços no mercado, com vistas à obtenção das condições mais vantajosas para a Administração;
9.4.3. em atendimento ao disposto na Lei 8.666/1993, art. 65, nos próximos contratos de bens e serviços de Tecnologia da Informação em que entenda ser necessária a modificação quantitativa do objeto, elabore justificativa detalhada indicando, para cada ponto em que o objeto for alterado, a correspondente modificação nos quantitativos de bens e serviços contratados;
9.5. recomendar ao FNDE que:
9.5.1 institua mecanismos que assegurem a participação dos gestores do negócio em todas as fases do desenvolvimento de soluções de TI afetas à sua área;
9.5.2. inclua a área administrativa no processo de gestão dos contratos de Tecnologia da Informação;
9.5.3. à semelhança das orientações contidas no item PO 4.12 do Cobit 4.1 (Assessoria de TI) , avalie a estrutura de pessoal da Coordenação-Geral de Tecnologia e Informação - CGETI/FNDE/MEC, de modo a dotá-la de servidores ocupantes de cargos efetivos suficientes, capacitados e treinados para exercer as atividades estratégicas e sensíveis, sobretudo as de gestão (planejamento, coordenação, organização, supervisão e controle) , de forma que a atividade de Tecnologia da Informação conte com recursos humanos suficientes e adequados para suportar os objetivos e as metas do negócio;
9.5.4. em consonância com o parecer da Advocacia-Geral da União (AGU) , no âmbito do processo 00400.010482/2008-69, nos editais de licitação e contratos referentes à prestação de serviços executados de forma contínua, deixe claro o prazo dentro do qual poderá o contratado exercer, perante a Administração, seu direito à repactuação contratual - qual seja, da data da homologação da convenção ou do acordo coletivo que fixar o novo salário normativo da categoria profissional abrangida pelo contrato administrativo a ser repactuado até a data da prorrogação contratual subsequente -, sendo que se não o fizer de forma tempestiva e, por via de consequência, prorrogar o contrato sem pleitear a respectiva repactuação, ocorrerá a preclusão de seu direito à repactuação;
9.6. dar ciência do presente acórdão, bem como do relatório e do voto que o fundamentam, ao Fundo Nacional de Desenvolvimento da Educação (FNDE) e à empresa Poliedro Informática, Consultoria e Serviços Ltda. (Poliedro) .
7.	Contra a decisão retro citada, foram opostos embargos declaratórios, improvidos pelo Acórdão 4474/2012-TCU-Segunda Câmara. Interposto pedido de reexame, o entendimento inicial foi reafirmado pelo Acórdão 1076/2013-TCU-Segunda Câmara. 
8.	Ainda no âmbito do processo de representação referido, o FNDE, instado pelo Tribunal a se pronunciar sobre as providências a seu cargo tendo como objeto as restituições cabíveis, elaborou a Nota Técnica 3/2015 - DIRAD/FNDE (peça 11) , de cujo teor foi comunicada a empresa, por meio do Ofício 284/2015-DIRAD/FNDE, de 13/11/2015, versando sobre o Acórdão 8237/2011-TCU-Segunda Câmara e solicita o recolhimento da quantia de R$ 1.324.039,63 (já atualizada monetariamente àquela oportunidade) , decorrente do contido nos subitens 9.2.1, 9.2.2 e 9.2.4 daquele aresto.
9.	Em nova decisão do TCU, mediante o Acórdão 1501/2016-TCU-Plenário, diante da demora na instauração da tomada de contas especial, foram editadas novas determinações ao FNDE: 
1.8.1. determinar ao Fundo Nacional de Desenvolvimento da Educação - FNDE, com fulcro no art. 45 da Lei 8.443/1992, c/c com o art. 250, inciso II, do Regimento Interno/TCU, que, relativamente ao Contrato 23/2006, no prazo de sessenta dias contados da ciência:
1.8.1.1. refaça o cálculo dos pagamentos indevidos de modo a: i) apurar os valores de horas não trabalhadas para o cargo Operador de Impressão; ii) excluir os valores relativos ao 4º termo aditivo de repactuação para o período de maio/2007 a fevereiro/2008, promovendo a exata quantificação do débito, exigida pela alínea d, inciso I do art. 10 da IN - TCU 71/2012 c/c arts. 8º e 9º da mesma IN;
1.8.1.2. identifique os responsáveis pela ocorrência do dano, conforme exigido pela alínea c, inciso I do art. 10 da IN - TCU 71/2012 c/c o parágrafo 2º do mesmo artigo;
1.8.1.3. instaure a tomada de contas especial a fim de obter o ressarcimento junto à empresa Poliedro Informática, Consultoria e Serviços Ltda., conforme estabelecido no art. 4º da IN - TCU 71/2012, sob pena de ser solidariamente responsável, conforme art. 197, caput, do RI/TCU;
1.8.1.4. encaminhe ao TCU os documentos comprobatórios das medidas adotadas em atenção aos itens anteriores.
1.8.2. encaminhar cópia deste acórdão, bem como do relatório que o fundamenta, ao Fundo Nacional de Desenvolvimento da Educação, informando ao Presidente da Autarquia que o não cumprimento das determinações sem causa justificada sujeita o responsável à multa prevista no art. 58, inciso IV, da Lei 8.443/1992, sem necessidade de prévia audiência, conforme art. 268, § 3º, do RI/TCU; e
1.8.3. dar ciência deste acórdão à SecexEducação.
10.	As adaptações - que compreendiam inclusões e exclusões de valores anteriormente levantados - preconizadas pelo subitem 1.8.1.1 do Acórdão 1501/2016-TCU-Plenário - foram efetuadas pelo FNDE, estando os resultados consolidados apresentados no Ofício 16350/2016/Diapo/Chefia-Gabin-FNDE, de 18/7/2016 (peça 7, p. 123-125) , endereçado à empresa Poliedro Informática Consultoria e Serviços Ltda., sendo que as memórias de cálculo e detalhamentos associados estão tabulados e discriminados por cada colaborador da empresa contratada, por cada período abordado, nos anexos àquela missiva (peça 7, p. 126-147) . 
11.	A empresa responsável tomou ciência do expediente, na data de 21/7/2016 (peça 7, p. 148-149) .
12.	Inerte a empresa interessada, foi instaurada a tomada de contas especial, com a elaboração do relatório pertinente (peça 7, p. 169-188) , onde restou quantificado o débito, em valores originais, de R$ 827.478,84, conforme demonstrativo constante daquele documento (peça 7, p. 183-186) .
13.	As conclusões do tomador de contas foram corroboradas pelas instâncias subsequentes do controle interno (peça 5, p. 6-13) , manifestações das quais tomou ciência a autoridade ministerial (peça 4) .
14.	Em primeira intervenção nos autos, a SECEX-TCE, em pareceres convergentes (peças 12-14) , após atestar a presença, no processo, dos pressupostos de constituição e de procedibilidade constantes das disposições legais e regimentais aplicáveis, bem como aqueles instituídos pela Instrução Normativa TCU 71/2012, com a redação estipulada pela Instrução Normativa TCU 76/2016, consignou as seguintes observações sobre o estágio processual que ora se verificava: 
14.1	Todas as irregularidades que ensejaram a instauração da tomada de contas especial derivavam de fatos apurados e tratados no processo de representação originário, com pleno exercício do contraditório e da ampla defesa da empresa no processo; 
14.2	Convertido o processo para tomada de contas especial, o débito foi modulado conforme as prescrições efetuadas pelo Acórdão 1501/2016-TCU-Plenário, sendo que a metodologia de apuração estava detalhadamente aposta em diversos documentos, a saber, a Informação 01/CGINF/DIRTE-FNDE, de 17/1/2012 (peça 7, p. 115-119) , a Nota Técnica 3/2015 - DIRAD/FNDE (peça 11) e retificações consolidadoras no Ofício 16350/2016/Diapo/ChefiaGabin/Gabin-FNDE, de 18/7/2016 (peça 7, p. 123-125) ; 
14.3	A responsabilização da empresa não comportava objeções, pois teria auferido   rendimentos em desacordo com preceitos legais que balizam a execução contratual, consoante os fatos referidos nos subitens 1.5.1.1 a 1.5.1.4 do Acórdão 3796/2009-TCU-Primeira Câmara; 
14.4	Não haveria sequer indícios de participação dolosa ou contribuição culposa de agentes do FNDE nos eventos irregulares que ensejaram a abertura do processo de tomada de contas especial, conclusão que se extraía das próprias recomendações, com propósito corretivo ou paliativo, externadas no item 9.5 do Acórdão 8237/2011-TCU-Segunda Câmara; 
14.5	Nessa conjuntura, a responsabilidade seria exclusiva da empresa contratada, pelo recebimento de valores em desacordo com as disposições contratuais, gerando enriquecimento sem causa, ilícito previsto no art. 884 do Código Civil, que acarretava o dever de restituir os valores percebidos em excesso, de modo a reestabelecer o status quo ante, preservando o cofre do pagador, o que independeria da boa-fé do recebedor; 
14.6	Segundo a jurisprudência do TCU, não haveria empecilho para instauração de tomada de contas especial exclusivamente contra agentes privados vinculados à Administração por relação contratual; 
14.7	Não se identificava a presença de requisitos, no caso em tela, para responsabilização pessoal dos sócios da empresa, hipótese em que se adotaria a desconsideração da personalidade da pessoa jurídica, diante da falta de comprovação da prática de atos com excesso de poderes ou desvio de finalidade, isto é, hipóteses de aplicação da chamada teoria maior da desconsideração (Acórdãos 2589/2010 - Rel. Min. José Múcio Monteiro; 2854/2010 - Rel. Min. Valmir Campelo; 1456/2011 - Rel. Min. José Jorge; 1925/2012 - Rel. Min. José Jorge; 652/2014 - Rel. Min. Aroldo Cedraz; todos do Plenário) , tese reforçada pela Medida Provisória 881/2019, aprovada pelo Senado Federal em 13/8/2019, dando nova redação ao art. 50 do Código Civil, e posteriormente convertida na lei 13.874/2019. 
15.	A partir destas considerações, com base na delegação de competência do relator desse feito, Ministro Augusto Nardes, nos termos do art. 1º, inc. VII, da Portaria-MIN-AN Nº 1, de 30/6/2015, foi efetuada a citação da empresa, nos seguintes formato e fundamentos: 
28.1 Citação, nos termos dos arts. 10, § 1º e 12, inciso II, da Lei 8.443/1992, c/c o art. 202, inciso II, e §1º, do Regimento Interno do TCU, da empresa Poliedro Informática Consultoria e Serviços Ltda. (CNPJ 02.660.447/0001-12) , para, no prazo de quinze dias, a contar do recebimento do ofício citatório, apresentar alegações de defesa quanto à ocorrência abaixo indicada, ou recolher aos cofres do Fundo Nacional de Desenvolvimento da Educação - FNDE - as importâncias abaixo arroladas, atualizadas monetariamente a partir das datas indicadas até o seu recolhimento:
	Data
	Valor (R$) 

	20/03/2006
	3.370,28

	05/04/2006
	7.322,80

	03/05/2006
	6.795,08

	31/05/2006
	5.858,88

	04/07/2006
	5.921,12

	20/07/2006
	5.747,48

	13/09/2006
	5.086,24

	06/10/2006
	6.732,88

	09/11/2006
	5.355,12

	01/12/2006
	5.997,04

	28/12/2006
	5.310,72

	25/01/2007
	4.958,80

	06/03/2007
	6.067,84

	02/04/2007
	3.055,88

	03/05/2007
	6.144,84

	05/06/2007
	5.805,76

	28/06/2007
	6.036,44

	27/07/2007
	4.826,56

	27/08/2007
	7.235,48

	03/10/2007
	5.666,88

	12/11/2007
	4.755,20

	05/12/2007
	5.887,00

	26/12/2007
	5.033,56

	29/01/2008
	4.144,00

	10/03/2008
	5.583,84

	10/04/2008
	4.713,36

	06/05/2008
	4.478,72

	28/05/2008
	5.781,53

	01/07/2008
	5.959,03

	27/07/2008
	4.554,86

	28/08/2008
	6.481,35

	26/09/2008
	5.954,34

	27/10/2008
	6.127,95

	24/11/2008
	5.986,76

	19/12/2008
	4.596,52

	09/01/2009
	5.080,68

	22/02/2009
	4.255,30

	16/03/2009
	3.894,54

	17/04/2009
	4.650,32

	11/05/2009
	4.946,63

	12/06/2009
	5.014,72

	10/07/2009
	4.940,80

	10/08/2009
	6.008,56

	11/09/2009
	3.874,36

	26/10/2009
	2.987,76

	17/12/2009
	3.266,76

	17/02/2009
	2.688,69

	13/01/2010
	3.131,76

	22/02/2010
	2.756,04

	11/03/2010
	3.248,00

	14/04/2010
	3.479,87

	07/05/2010
	2.138,08

	10/06/2010
	2.290,80

	06/07/2010
	1.603,56

	09/08/2010
	1.474,70

	10/09/2010
	2.615,33

	13/10/2010
	2.386,25

	10/11/2010
	2.352,84

	10/12/2010
	2.118,99

	11/01/2011
	2.686,92

	07/02/2011
	2.617,41

	14/03/2011
	2.008,71

	07/05/2008
	541.743,58

	07/05/2008
	3.882,74

		Valor atualizado em 4/6/2019: R$ 1.546.548,82 (sem juros) 
Ocorrência: Recebimento indevido de valores na execução do Contrato 23/2006, celebrado pela empresa com o Fundo Nacional de Desenvolvimento da Educação - FNDE, tendo como objeto a prestação de serviços técnicos especializados de suporte para aquela autarquia, na área de tecnologia da informação, a serem executados de forma continuada, em decorrência de inobservância de disposições específicas, tais como: emprego de percentuais inadequados de FGTS, com base em legislação revogada, inclusão de encargos sociais e insumos devidos por empresas subcontratadas na formação dos custos dos preços, uso de critérios inadequados para o cômputo de horas de serviço prestadas e retroação irregular de efeitos da repactuação em face de evento contratual renovador das disposições contratuais originais;
Conduta: deixar de devolver os valores recebidos indevidamente;
Dispositivos legais e infralegais violados: art. 884 do Código Civil; art. 2º, § 2º, da Lei Complementar nº 110/2001; Cláusula Décima-quinta, parágrafo primeiro, do Contrato 23/2006;
Evidências: Contrato 23/2006 (peça 6, p. 59-74) e seus termos aditivos (peça 6, p. 76-101; peça 7, p. 1-18) ; Ordens bancárias (peça 7, p. 19-114) ; Acórdão 3796/2009-TCU-Primeira Câmara, 8237/2011- Segunda Câmara, 4474/2012 - Segunda Câmara, 1076/2013 - Segunda Câmara; Acórdão 1501/2016-TCU-Plenário; Relatório de Tomada de Contas Especial (peça 7, p. 169-188) ; Ofício 16350/2016-Diapo/ChefiaGabin/Gabin/FNDE - comunica à empresa providências determinadas pelo Acórdão 1501/2016-TCU-Plenário (peça 7, p. 123=125) ;
16.	Efetuada a medida por meio de diversos expedientes (peças 16, 20, 21) , alguns malogrados, e mesmo diante de alguns percalços na tentativa de comunicação, a empresa compareceu aos autos apresentando as pertinentes alegações de defesa por meio dos documentos constantes das peças 37 e 46-47. 
17.	Todo este material pode ser, com segurança, sintetizado nos seguintes substratos: 
17.1	A empresa não agiu com má-fé ou culpa, tendo postulado apenas aquilo que entende ser de seu direito, sendo que sua atuação é regida pelo apego à 'ética, decoro e lisura moral'; 
17.2	Transcrevendo trecho da conclusão da instrução de peça 12, declara que a citação está ancorada em interpretações divergentes daquelas correntes na época dos fatos; 
17.3	Não era admissível, pelas nas práticas adotadas pela Administração Pública Federal à época, postular repactuação contratual antes do decurso de um ano de execução, sob pena de devolução sumária do pedido; 
17.4	Diante daquela restrição e prática, com base em disposições regulamentares permissivas (lei 8.666/93; Decreto 2.271/1997; Instrução Normativa MARE 18/1997) , as empresas aguardavam a renovação contratual, e, na repactuação pretendida, pleiteavam e obtinham o efeito retroativo das disposições cuja adoção requeriam, solução que se verificou no caso em tela; 
17.5	O primeiro pedido de repactuação foi analisado pelo FNDE pelo período de 340 dias, entre 13/4/2007 e 18/3/2008, em contrariedade ao preceito insculpido na IN/SLTI/MP 08, de 30/4/2008, que impunha a realização do exame em 60 dias; 
17.6	Os dois acórdãos do TCU (1827/2008 e 1828/2008, ambos do Plenário) que deram origem a tese da preclusão lógica em situações da espécie são posteriores ao primeiro pedido de repactuação, e também à formulação do quarto termo aditivo ao contrato, descabendo a aplicação deste entendimento em caráter retroativo, também com fulcro em analogia à garantia constitucional de irretroatividade da lei em caráter malam partem; 
17.7	Houve a correção da alíquota do FGTS, em decorrência da aplicação do art. 2º, § 2º, da Lei Complementar 110/2019; 
17.8	A tese da preclusão lógica somente veio a ser albergada pela legislação a partir da edição da Instrução Normativa 05/2017, em seu art. 57, § 7º;  
17.9	Subsidiariamente, requer a suspensão da cobrança até o julgamento da matéria; 
17.10	Desde 2009, com a prolação do Acórdão 3796/2009-TCU-Primeira Câmara, resta caracterizada a ciência do FNDE dos fatos e da necessidade de glosa dos valores pagos na vigência do Contrato nº 23/2006, mas a autarquia manteve-se inerte quanto a esse mister, e somente cientificou a empresa a partir do Ofício nº 20660/2016/Diapo/ChefiaGabin/Gabin-FNDE, de 29.08.2016, o que atentaria contra o princípio da duração razoável do processo, com prejuízo para o defendente, o que exigiria, no mínimo, a supressão da atualização monetária e dos juros que compõem o débito;
17.11	Nesse quadro, restaria injusto compelir o defendente a restituir valores alegadamente indevidos, com acréscimos de juros e atualização monetária desde 2009; 
17.12	Não foi apontada responsabilidade de agentes do FNDE nos pagamentos indevidos, decorrentes da emissão de pareceres jurídicos quando da emissão do quarto termo aditivo, análise do plano de trabalho e relatórios de acompanhamento do objeto no tocante à fiscalização, tendo os prejuízos sido imputados exclusivamente à empresa; 
17.13	Os documentos referidos no item anterior, olvidados na fase interna da tomada de contas especial, poderiam revelar a verdade material e deveriam devolver prazo para manifestação do defendente sobre o seu teor; 
17.14	A ausência de preposto da empresa no local de execução dos serviços, caracterizando subordinação pessoal dos agentes da contratada ao FNDE evidenciava que a autarquia tinha conhecimento da jornada dos trabalhadores e anuía aos pagamentos que ora se consideram indevidos, situação comprovada por diversos pareceres jurídicos firmados naquele âmbito pela Procuradoria Federal; 
17.15	Diante da necessidade de serviços em turnos ininterruptos, o FNDE aquiesceu à prestação de serviços de maneira informal, os quais devem ser justamente remunerados conforme as disposições aplicáveis da legislação trabalhista, o que não pode constituir evento caracterizador de dano ao erário; 
17.16	Não haveria notícia nos autos de que o FNDE tenha providenciado a declaração de nulidade do 4º Termo Aditivo, conforme determinado no Acórdão 8372/2011-TCU-Segunda Câmara;  
17.17	Não existiria prova de que de que a apresentação da planilha de custos dos preços repactuados apenas três meses depois de assinado o termo aditivo de prorrogação tenha interferido na pesquisa de preços que justificou a vantajosidade do ato; 
17.18	Passando às razões de direito, aponta decadência da declaração de nulidade dos atos, com base no art. 54 da lei 9.784/99; 
17.19	O FNDE anuiu ao contrato e tratou de defendê-lo no processo de representação, o que comprova a boa-fé da empresa contratada; 
17.20	Não houve declaração de nulidade do contrato, razão pela qual não há possibilidade de afastar os seus efeitos, o que inclui a regularidade dos pagamentos efetuados; 
17.21	O Supremo Tribunal Federal - STF teria decidido que 'em atenção aos princípios da segurança jurídica e da confiança legítima, o TCU está sujeito ao prazo de cinco anos para o julgamento da legalidade do ato'; 
17.22	Aponta a ocorrência de prescrição da pretensão de cobrança dos débitos, com base no art. 40 da lei 6.830/80. Assim, estariam prescritas, em caráter parcial, as parcelas anteriores à data de 20/7/2011, no que tange ao pagamento de horas excedentes praticadas quando em referência a jornada de 6 horas e, no tocante aos valores de repactuação retroativos a 2006/2007, em caráter integral;
17.23	O decurso do tempo ostenta potencial para prejudicar o exercício do pleno direito de defesa, destacando a possível dificuldade para reunir 'demonstrativos das horas de prestação dos serviços, comprovantes de pagamentos, planilhas de formação de preços, entre outros';
17.24	O valor remanescente do débito, após a supressão dos valores atingidos pelas hipóteses preclusivas elencadas, seria inferior ao patamar estabelecido pela Instrução Normativa TCU 71/2012 para o prosseguimento do processo de tomada de contas especial; 
17.25	Não foram juntados ao processo de tomada de contas especial diversos documentos, mencionados no processo de representação, referentes ao contrato e sua execução, tais como pareceres jurídicos, plano de trabalho, análise técnica do plano de trabalho, relatórios de acompanhamento do objeto no tocante à fiscalização, entre outros, o que prejudica o direito de defesa; 
17.26	Haveria ainda lacunas na HHmensuração do débito, cuja metodologia encontra-se descrita na Informação 01/CGINF/DIRTE/FNDE, de 17.01.2012, Nota Técnica 3/2015 - DIRAD/FNDE e retificações consolidadoras no Ofício 16350/2016/Diapo/ChefiaGabin/Gabin-FNDE, de 18.07.2016, as quais representariam prejuízo à ampla defesa, pela ausência de suas fontes primárias, como demonstrativos das horas de prestação dos serviços, justificativas para repactuações, comprovantes de pagamentos, planilhas de formação de preços, entre outras; 
17.27	Seria necessário ainda, acesso pleno ao processo de contratação na íntegra, além de formulação de 'demonstrativos exaurientes do débito', além de posterior reabertura de prazo para manifestação da defesa; 
17.28	Alega ainda, à época da subscrição do arrazoado ora tratado, que tentava acessar o teor do TC Processo 030.046/2008-6, sem sucesso, na dependência de autorização do Relator; 
17.29	Inexistiria nexo de causalidade entre os pagamentos efetuados aos terceiros colaboradores e a cobrança efetuada ao contratante, pois este não se locupletou com os valores considerados excedentes e a prescrição dos créditos trabalhistas impede a formulação de ação regressiva contra os agentes beneficiários; 
17.30	Os valores apontados como de responsabilidade do defendente são ilegais e desproporcionais; 
17.31	Diante das circunstâncias em que se executou o contrato, ou seja, sem a existência de preposto da empresa laborando presencialmente no expediente do órgão, havia um contexto de controle dos serviços pela própria fiscalização da autarquia, sendo que estes agentes não foram ouvidos no processo e deveriam ser convocados para tanto, para funcionarem como testemunhas, uma vez que o mero exame de documentos, como prevê a legislação do TCU, não seria suficiente para o atingimento da verdade material; 
17.32	Cita a nova versão da lei de introdução às normas do direito brasileiro, firmada pela lei 12.376/2010, conferindo nova redação ao Decreto-lei 4.657/1942, mencionando especificamente o art. 24, o qual determina, no que se enquadra à situação tratada, que a revisão do contrato deveria levar em conta as orientações gerais da época, 'sendo vedado que, com base em mudança posterior de orientação geral, se declarem inválidas situações plenamente constituídas'; 
17.33	Aponta, por derradeiro, que a sanção pretendida seria desproporcional, na medida em que não restaria provado que a repactuação tenha trazido desvantajosidade ao FNDE, e, ainda que demonstrada esta, o débito deveria guardar uma relação de proporcionalidade com o grau de prejuízo porventura apurado. 
18.	Finaliza postulando, ipsis litteris: 
a) receber e processar os presentes elementos adicionais de alegações de defesa; 
b) acolher o prejuízo da defesa pela ausência de elementos obrigatórios de instrução da TCE, prévios a citação (subitem 2.1.5) , devolvendo prazo na integralidade depois de pleno acesso, com vistas a nova apresentação da peça; ou, devolução do prazo nos mesmos termos anteriores após autorização de vista e cópia dos autos da Representação mencionada pela decisão de TC nº Processo 030.046/2008-6; 
c) promover a juntada dos elementos obrigatórios de instrução da TCE, prévios a citação (subitem 2.1.5) ; 
d) acolher as alegações de ordem pública, como decadência, prescrição parcial e/ou prejudicialidade de defesa em face do decurso do tempo, bem como, depois deles, de contabilização do valor apurado inferior ao mínimo regulamentar fixado na IN 71/2012, alterada, arquivando-se a TCE; 
e) caso assim não entenda, reinstruir o processo, possibilitando a produção de outros meios de prova que não sejam meramente documentais, promovendo a oitiva dos fiscais do FNDE no Contrato nº 23/2006; 
f) promover a exclusão na planilha de débito de todos os encargos de atualização financeira e mora, pela conduta da tomadora (FNDE) , no mínimo desde 21.07.2016, quando do refazimento das contas e intimação administrativa para recolhimento; 
g) acolher as razões de defesa apresentadas, julgando-se regulares as contas, rejeitando a condenação ao dano e arquivando os autos, ou, quanto ao 4º Termo Aditivo, aferindo suposto dano, proporcional ao prejuízo comprovado da repactuação pela não vantajosidade da prorrogação; 
h) solicitando seja deferida com a máxima urgência vista eletrônica dos respectivos autos para esta advogada recém constituída. 
19.	Como postulado, foi concedido à advogada subscritora do articulado de peça 46, o acesso (efetivado em 11/8/2020, conforme documenta a peça 49) aos autos do TC Processo 030.046/2008-6, representação que fora convertida, por meio do item 9.2.2 do Acórdão 8237/2011-TCU-Segunda Câmara, na tomada de contas especial que ora se aprecia.
20.	Não houve comparecimento posterior aos autos por parte da defesa, para aditar as alegações de defesa, como seria corolário lógico de seu pleito. 
21.	Diante da abrangência e, em muitos pontos, da densidade das alegações de defesa vertidas, trataremos de tecer comentários individualizados sobre os componentes elementares das arguições apresentadas, crendo, neste particular, que essa disposição argumentativa contribui para otimizar o tratamento dialético que viabiliza a tutela jurisdicional. 
A empresa não agiu com má-fé ou culpa, tendo postulado apenas aquilo que entende ser de seu direito, sendo que sua atuação é regida pelo apego à 'ética, decoro e lisura moral'
22.	 A questão comporta relevância e, sobretudo, cuidado no trato interpretativo, pois se efetivamente não houvesse laborado com culpa, diante da impossibilidade da responsabilização de natureza objetiva no controle externo, seria ilegítima a imputação.
23.	Ainda que, em caráter hipotético, se reconheça a boa-fé da empresa no trato com a Administração e a sua crença pessoal de que seria lídimo amealhar as vantagens arroladas sem amparo legal na execução do contrato, a ilicitude da conduta da empresa não se observa no recebimento, mas na ausência de devolução dos valores recebidos indevidamente, em caráter omissivo, como resta claro na citação formulada, cujo trecho pertinente novamente reproduzimos, agora grifando os termos capitais para ilustrar a explanação: 
Ocorrência: Recebimento indevido de valores na execução do Contrato 23/2006, celebrado pela empresa com o Fundo Nacional de Desenvolvimento da Educação - FNDE, tendo como objeto a prestação de serviços técnicos especializados de suporte para aquela autarquia, na área de tecnologia da informação, a serem executados de forma continuada, em decorrência de inobservância de disposições específicas, tais como: emprego de percentuais inadequados de FGTS, com base em legislação revogada, inclusão de encargos sociais e insumos devidos por empresas subcontratadas na formação dos custos dos preços, uso de critérios inadequados para o cômputo de horas de serviço prestadas e retroação irregular de efeitos da repactuação em face de evento contratual renovador das disposições contratuais originais;
Conduta: deixar de devolver os valores recebidos indevidamente;
Dispositivos legais e infralegais violados: art. 884 do Código Civil; art. 2º, § 2º, da Lei Complementar nº 110/2001; Cláusula Décima-quinta, parágrafo primeiro, do Contrato 23/2006;
24.	Reproduzimos, outrossim, a disposição do Código Civil que sustenta o chamamento, nesse particular: 
Art. 884. Aquele que, sem justa causa, se enriquecer à custa de outrem, será obrigado a restituir o indevidamente auferido, feita a atualização dos valores monetários.
Parágrafo único. Se o enriquecimento tiver por objeto coisa determinada, quem a recebeu é obrigado a restitui-la, e, se a coisa não mais subsistir, a restituição se fará pelo valor do bem na época em que foi exigido.
A citação está ancorada em interpretações divergentes daquelas correntes na época dos fatos
25.	Aparentemente, há referência à tese empregada para arguir o descabimento do ressarcimento pela empresa beneficiária dos valores pagos indevidamente, por ocasião da retroação de efeitos financeiros decorrente de repactuação, considerada a preexistência de instrumento que ratificava disposições incompatíveis com estes eventos. Essa questão será examinada posteriormente, em confronto com as mudanças no Decreto-lei 4.657/1942, introduzidas pela lei 12.376/2010. 
Não era admissível, pelas práticas adotadas pela Administração Pública Federal à época, postular repactuação contratual antes do decurso de um ano de execução, sob pena de devolução sumária do pedido. Diante daquela restrição e prática, com base em disposições regulamentares permissivas (lei 8.666/93; Decreto 2.271/1997; Instrução Normativa MARE 18/1997) , as empresas aguardavam a renovação contratual, e, na repactuação pretendida, pleiteavam e obtinham o efeito retroativo das disposições cuja adoção requeriam, solução que se verificou no caso em tela
26.	Postular algo perante a Administração é direito individual, com resguardo na Constituição Federal (art. 5º, inciso XXXIV) . A devolução sumária do pedido, se efetivamente ocorresse, não seria uma penalidade imposta ao postulante, mas a satisfação daquele direito fundamental, ainda que o resultado não agradasse ao peticionário. 
27.	Como adiante será narrado mais detalhadamente, o efeito retroativo referido era incompatível com evento contratual antecedente, firmado pela empresa com a Administração. 
O primeiro pedido de repactuação foi analisado pelo FNDE pelo período de 340 dias, entre 13/4/2007 e 18/3/2008, em contrariedade ao preceito insculpido na IN/SLTI/MP 08, de 30/4/2008, que impunha a realização do exame em 60 dias
28.	Trata-se de preceito ordinatório, de regulação da atividade administrativa, não ingressando diretamente na esfera da individualidade do particular. A inobservância do prazo, conquanto não milite em prol dos serviços prestados ao público, não necessariamente afeta direito subjetivo do contratado. 
Os dois acórdãos do TCU (1827/2008 e 1828/2008, ambos do Plenário) que deram origem a tese da preclusão lógica em situações da espécie são posteriores ao primeiro pedido de repactuação, e também à formulação do quarto termo aditivo ao contrato, descabendo a aplicação deste entendimento em caráter retroativo, também com fulcro em analogia à garantia constitucional de irretroatividade da lei em caráter malam partem; a tese da preclusão lógica somente veio a ser albergada pela legislação a partir da edição da Instrução Normativa 05/2017, em seu art. 57, § 7º.
29.	Reproduzimos abaixo o trecho do sumário do Acórdão 1827/2008-TCU-Plenário (rigorosamente idêntico ao Acórdão 1828/2008-TCU-Plenário, nesse particular) , para posterior análise do enquadramento dos preceitos pertinentes à situação em exame (grifo nosso) : 
3. A repactuação de preços não foi editada pelo Decreto nº 2.271/97 como figura jurídica autônoma, mas como espécie de reajuste de preços, a qual, ao contrário de valer-se da aplicação de índices de preços, adota apenas a efetiva alteração dos custos contratuais. Desse modo, não há se falar em inconstitucionalidade quanto ao aspecto previsto no artigo 84, inciso IV, da Constituição Federal. 4. Sendo a repactuação contratual um direito que decorre de lei (artigo 40, inciso XI, da Lei nº 8.666/93) e, tendo a lei vigência imediata, forçoso reconhecer que não se trata, aqui, de atribuição, ou não, de efeitos retroativos à repactuação de preços. A questão ora posta diz respeito à atribuição de eficácia imediata à lei, que concede ao contratado o direito de adequar os preços do contrato administrativo de serviços contínuos aos novos preços de mercado. 5. A partir da data em que passou a viger as majorações salariais da categoria profissional que deu ensejo à revisão, a contratada passou deter o direito à repactuação de preços. Todavia, ao firmar o termo aditivo de prorrogação contratual sem suscitar os novos valores pactuados no acordo coletivo, ratificando os preços até então acordados, a contratada deixou de exercer o seu direito à repactuação pretérita, dando azo à ocorrência de preclusão lógica.
30.	Não se trata de conferir efeito retroativo à lei, que não poderia ser afetada pela prestação jurisdicional do TCU, mas a uma determinada interpretação, que termina por gerar efeitos jurídicos. Essa questão deverá ser abordada mais adiante, considerando as mudanças no Decreto-lei 4.657/1942, introduzidas pela lei 12.376/2010, e o alegado potencial para, em caráter malam partem, gerar efeitos jurídicos para o contratado, no caso específico. 
Subsidiariamente, requer a suspensão da cobrança até o julgamento da matéria
31.	Não há a possibilidade, na esfera de controle externo, por ausência de previsão legal, de efetuar cobrança a partir de execução judicial antes do trânsito em julgado de acórdão condenatório ao ressarcimento, o que somente ocorre, obviamente, após o julgamento da matéria e a sua impossibilidade de reforma. 
Desde 2009, com a prolação do Acórdão 3796/2009-TCU-Primeira Câmara, resta caracterizada a ciência do FNDE dos fatos e da necessidade de glosa dos valores pagos na vigência do Contrato nº 23/2006, mas a autarquia manteve-se inerte quanto a esse mister, e somente cientificou a empresa a partir do Ofício nº 20660/2016/Diapo/ChefiaGabin/Gabin-FNDE, de 29.08.2016, o que atentaria contra o princípio da duração razoável do processo, com prejuízo para o defendente, o que exigiria, no mínimo, a supressão da atualização monetária e dos juros que compõem o débito. Nesse quadro, restaria injusto compelir o defendente a restituir valores alegadamente indevidos, com acréscimos de juros e atualização monetária desde 2009
32.	A empresa tinha plena ciência do teor do desfecho do Acórdão 3796/2009-TCU-Primeira Câmara, exarado no âmbito do TC Processo 030.046/2008-6, pois naquele feito exerceu plenamente o seu direito ao contraditório, como interessada. Não bastasse isso, assim dispunha o item 1.5.2 daquele aresto: 
1.5.2. fixar prazo de 30 (trinta) dias para que a empresa POLIEDRO Informática, Consultoria e Serviços Ltda. se manifeste acerca dos seguintes indícios de irregularidades no Contrato nº 23/2006, informando lhe que o referido contrato está sendo objeto de exame por parte deste Tribunal, o que poderá resultar na fixação de prazo para que o Fundo Nacional de Desenvolvimento da Educação - FNDE, no exato cumprimento da lei, promova a glosa dos valores eventualmente pagos a maior:
33.	No âmbito do TC Processo 030.046/2008-6, a empresa foi notificada do teor do Acórdão 3796/2009-TCU-Primeira Câmara, pelo Ofício 392/2011-TCU/SEFTI, de 28/9/2011, recebido em 14/10/2011, em mãos, pelo Sr. Luiz Carlos Garcia (peça 3, p. 60, do TC Processo 030.046/2008-6) , sócio-gerente. No âmbito da Administração, o FNDE, pelo Ofício 81/CGETI/FNDE/MEC, de 28/8/2009 (peça 75, p. 2-3 do TC Processo 030.046/2008-6) , igualmente comunicou a empresa a respeito da necessidade de cumprimento do item 1.5.2 do Acórdão 3796/2009-TCU-Primeira Câmara, oferecendo os demonstrativos dos valores pagos em desconformidade com as disposições legais pertinentes. Em extenso arrozoado, a empresa pronunciou-se, como de seu direito (peça 77, p. 3-36 do TC Processo 030.046/2008-6) , contestando, de forma irresignada, o provimento guerreado. As decisões posteriores até o trânsito em julgado do processo de representação derivaram diretamente da resistência da empresa, manejando à exaustão as espécies recursais previstas nas normas processuais aplicáveis à jurisdição de controle externo. Não pode invocar falta de razoabilidade na duração do processo quem, ainda que no lídimo exercício de seu direito de defesa, colaborou para tanto, na busca de seus interesses. 
34.	No tocante à dispensa da atualização monetária e dos juros, em decorrência do prazo decorrido, relembre-se que a atualização monetária é a preservação do quantum reparatório real, e não a sua majoração, na medida em que mantém a relação original de correspondência efetiva, em caráter quantitativo, com o dano que a originou. Já os juros representam a remuneração pela disponibilidade dos valores, ou seja, no caso, os frutos daquele bem que foi ilicitamente subtraído de seu verus dominus, pelo tempo em que perdurou tal situação. Sua cobrança reestabelece o status quo ante em sua plenitude, sendo totalmente legítima e, na forma da lei, indispensável, havendo exceções cuja aplicação no caso concreto não é cabível, como será ressaltado ao cabo da instrução.
Não foi apontada responsabilidade de agentes do FNDE nos pagamentos indevidos, decorrentes da emissão de pareceres jurídicos quando da emissão do quarto termo aditivo, análise do plano de trabalho e relatórios de acompanhamento do objeto no tocante à fiscalização, tendo os prejuízos sido imputados exclusivamente à empresa
35.	A empresa está sendo cobrada pelo recebimento de valores indevidos, pois não os restituiu, como exatamente consigna o expediente de citação nesta tomada de contas especial que lhe fora endereçado. Se a interpretação equivocada de disposições legais aplicáveis, da lavra de agentes do FNDE, conserva nexo causal com os prejuízos incorridos pela autarquia, e estes agentes não foram responsabilizados, não é fato que aproveite à empresa, uma vez que a solidariedade é benefício do credor. Nada impediria, fora da jurisdição de controle externo, que o particular buscasse reparação de danos no Poder Judiciário contra os agentes do FNDE, sujeitando-se, todavia, aos altos riscos de hipotética empreitada. Na processualística do TCU não há previsão legal de algum instituto como a denunciação à lide, tal como no Código de Processo Civil. No mesmo sentido, é comportamento contraditório (venire contra factum proprium) inquinar conduta a qual assentiu e condicionou, pela própria provocação ao agente. Se achasse ilegal o que se propunha, não deveria pleiteado a repactuação ao FNDE, nos moldes em que se operou. 
Os documentos referidos no item anterior, olvidados na fase interna da tomada de contas especial, poderiam revelar a verdade material e deveriam devolver prazo para manifestação do defendente sobre o seu teor
36.	A defesa não esclarece qual seria, hipoteticamente, a verdade material que vislumbra, mesmo porque a discussão se opera basicamente no campo interpretativo, e não fático. Caberia ao agente manifestar-se em sede de defesa sobre estes documentos, que foram coligidos na fiscalização e compõem o acervo dos autos da representação que dela decorreu, sendo que o acesso do contratado a aqueles documentos foi integralmente garantido naquele âmbito. Mesmo a indicação genérica destes documentos não seria suficiente, sem que se expusesse o nexo de causalidade entre estas manifestações e o recebimento indevido. 
A ausência de preposto da empresa no local de execução dos serviços, caracterizando subordinação pessoal dos agentes da contratada ao FNDE, evidenciava que a autarquia tinha conhecimento da jornada dos trabalhadores e anuía aos pagamentos que ora se consideram indevidos, situação comprovada por diversos pareceres jurídicos firmados naquele âmbito pela Procuradoria Federal
37.	É questão incontroversa e irrelevante para a análise. Em nenhum momento se alega que o FNDE não tenha corroborado a ilegalidade, mesmo porque participou dos atos que a constituíram e preservaram ao longo do período considerado. Sequer se está pretendendo punição pelos atos de gestão, ou avaliando a conduta da empresa na execução do contrato, mas meramente buscando reparação ao erário por gasto ilegal, que beneficiou unicamente a empresa contratada, cuja reparação está fulcrada em seu enriquecimento sem causa, como desponta na fundamentação do chamado citatório. Não será sugerida a declaração de inidoneidade para contratar com a administração pública, tal como prevista no art. 46 da lei 8.443/92, por absoluta ausência de pressupostos. 
Diante da necessidade de serviços em turnos ininterruptos, o FNDE aquiesceu à prestação de serviços de maneira informal, os quais devem ser justamente remunerados conforme as disposições aplicáveis da legislação trabalhista, o que não pode constituir evento caracterizador de dano ao erário
38.	A defesa, aparentemente, faz referência à irregularidade listada no item 1.5.1.3 do Acórdão 3796/2009-TCU-Primeira Câmara, abaixo reproduzido, que permitiu o recebimento pela empresa, em relação a alguns profissionais, de oito horas supostamente trabalhadas, quando os documentos pertinentes registravam o cumprimento de jornadas de seis horas: 
1.5.1.3. cobrança de horas de serviço técnico medidas por critério diverso do previsto no Contrato nº 23/2006, tendo em vista que, para alguns perfis profissionais, o total de horas de serviço técnico faturadas difere do total de horas de serviço técnico registradas nas folhas de ponto da contratada;
39.	É nulo e de nenhum efeito o contrato verbal com a Administração: 
Art. 60.  Os contratos e seus aditamentos serão lavrados nas repartições interessadas, as quais manterão arquivo cronológico dos seus autógrafos e registro sistemático do seu extrato, salvo os relativos a direitos reais sobre imóveis, que se formalizam por instrumento lavrado em cartório de notas, de tudo juntando-se cópia no processo que lhe deu origem.
Parágrafo único.  É nulo e de nenhum efeito o contrato verbal com a Administração, salvo o de pequenas compras de pronto pagamento, assim entendidas aquelas de valor não superior a 5% (cinco por cento)  do limite estabelecido no art. 23, inciso II, alínea 'a' desta Lei, feitas em regime de adiantamento.
40.	De instrumentos nulos, não decorrem quaisquer direitos para a Administração e para os administrados. 
Não haveria notícia nos autos de que o FNDE tenha providenciado a declaração de nulidade do 4º Termo Aditivo, conforme determinado no Acórdão 8372/2011-TCU-Segunda Câmara;
41.	Embora não tenha competência legal para proceder - diretamente - à anulação de contratos, incumbe ao TCU, nos termos do art. 71, inciso XI, da carta maior, o poder de fixar prazo à autoridade administrativa para que adote as medidas necessárias a assim proceder (Acórdão 2105/2008-TCU-Plenário - Rel. Min. Ubiratan Aguiar; Acórdão 2343/2009-TCU-Plenário - Rel. Min. Valmir Campelo) . Importa, sobretudo e na prática, o trânsito em julgado do comando jurisdicional que determina a decretação da nulidade. Eventual inação da autoridade não pode aproveitar ao responsável. É fato, contudo, que os efeitos da invalidade (termo hodiernamente empregado no direito administrativo como sinônimo de nulidade) do quarto termo aditivo impuseram-se, pois eventuais valores vincendos não puderam ser pagos e aqueles já pagos estão sendo cobrados nesta via excepcional, diante da resistência da empresa. 
Não existiria prova de que a apresentação da planilha de custos dos preços repactuados apenas três meses depois de assinado o termo aditivo de prorrogação tenha interferido na pesquisa de preços que justificou a vantajosidade do ato
42.	É uma anormalidade secundária essa assincronia. Os parâmetros de mercado podem variar neste intervalo, logicamente, por uma miríade de fatores hipoteticamente considerados. Esse fato não foi, contudo, crucial para o aperfeiçoamento da irregularidade verificada, e seu eventual afastamento, nesta conjuntura, não aproveitaria ao responsável. Ainda assim, deve ser reconhecido que não seriam acuradas comparações hígidas entre as duas possibilidades que se apresentavam para a Administração e seus fundamentos (os preços repactuados, devidamente apresentados e embasados, disponibilizados para o conhecimento da Administração ou os parâmetros de mercado disponíveis àquele momento, necessariamente apurados em pesquisas de preços) . A repactuação se operou sem essa confrontação, e, portanto, sem a caracterização inequívoca do interesse público no ato administrativo praticado. 
Decadência da declaração de nulidade dos atos, com base no art. 54 da lei 9.784/99
43.	O dispositivo não se aplica à tutela jurisdicional de controle externo, conforme reiterada jurisprudência do TCU (Acórdão 1606/2010-TCU-Plenário - Rel. Min. Walton Alencar Rodrigues; 2900/2014 - Plenário - Rel. Min. Marcos Bemquerer; 8206/2020 - Primeira Câmara - Rel. Min. Weder de Oliveira) . 
Anuência do FNDE ao contrato e posterior defesa da legalidade do instrumento no processo de representação, o que comprova a boa-fé da empresa contratada
44.	Inexiste correspondência lógica entre a posição do FNDE e os aspectos subjetivos da conduta da empresa contratada. Como já esclarecido anteriormente, o dever de restituir, decorrente do enriquecimento sem causa, independe completamente do ânimo da empresa no trato contratual. 
Não houve declaração de nulidade do contrato, razão pela qual não há possibilidade de afastar os seus efeitos, o que inclui a regularidade dos pagamentos efetuados
45.	Contratos, ou seus acessórios, bem como os atos administrativos dos jurisdicionados, no exercício da jurisdição de controle externo, podem ter seus efeitos regulados ou afastados sem necessariamente a existência de declaração de sua nulidade, seja por parte da Administração, seja por parte do TCU. Assim dispõe a Lei Orgânica do Tribunal a respeito do assunto (grifos nossos) : 
Art. 45. Verificada a ilegalidade de ato ou contrato, o Tribunal, na forma estabelecida no Regimento Interno, assinará prazo para que o responsável adote as providências necessárias ao exato cumprimento da lei, fazendo indicação expressa dos dispositivos a serem observados.
§ 1° No caso de ato administrativo, o Tribunal, se não atendido:
I - sustará a execução do ato impugnado;
II - comunicará a decisão à Câmara dos Deputados e ao Senado Federal;
III - aplicará ao responsável a multa prevista no inciso II do art. 58 desta Lei.
§ 2° No caso de contrato, o Tribunal, se não atendido, comunicará o fato ao Congresso Nacional, a quem compete adotar o ato de sustação e solicitar, de imediato, ao Poder Executivo, as medidas cabíveis.
§ 3° Se o Congresso Nacional ou o Poder Executivo, no prazo de noventa dias, não efetivar as medidas previstas no parágrafo anterior, o Tribunal decidirá a respeito da sustação do contrato.
46. 	No caso vertente, o FNDE atendeu plenamente ao comando jurisdicional que lhe fora endereçado, na forma do art. 45, § 2º, da lei 8.443/92, suprindo plenamente os requisitos legais, sem necessidade de acionamento do Congresso Nacional. 
O Supremo Tribunal Federal - STF teria decidido que 'em atenção aos princípios da segurança jurídica e da confiança legítima, o TCU está sujeito ao prazo de cinco anos para o julgamento da legalidade do ato
47.	A defesa não identifica o pretenso julgado que menciona. O assunto comporta discussões complexas e o STF não firmou posicionamento peremptório e definitivo sobre a matéria, que engloba várias classes de atuação jurisprudencial do TCU, como a apreciação da legalidade das concessões de pensão, reforma e aposentadoria, legalidade de atos e contratos e julgamento de contas. 
48.	Como foi mencionada a 'legalidade do ato' e arguida pretensa preclusão temporal do seu julgamento, possivelmente referia-se, de forma equivocada, aos atos sujeitos a registro (arts. 39 e 40 da lei 8.443/92) e a um julgado específico do STF (MS 24.268-0 - MG - Rel. Min. Ellen Gracie, 5/2/2004) . De qualquer maneira, não está mencionado qualquer prazo naquele aresto, para esse mister. Abaixo reproduzimos a ementa pertinente:
Mandado de Segurança. 2. Cancelamento de pensão especial pelo Tribunal de Contas da União. Ausência de comprovação da adoção por instrumento jurídico adequado. Pensão concedida há vinte anos. 3. Direito de defesa ampliado com a Constituição de 1988. Âmbito de proteção que contempla todos os processos, judiciais ou administrativos, e não se resume a um simples direito de manifestação no processo. 4. Direito constitucional comparado. Pretensão à tutela jurídica que envolve não só o direito de manifestação e de informação, mas também o direito de ver seus argumentos contemplados pelo órgão julgador. 5. Os princípios do contraditório e da ampla defesa, assegurados pela Constituição, aplicam-se a todos os procedimentos administrativos. 6. O exercício pleno do contraditório não se limita à garantia de alegação oportuna e eficaz a respeito de fatos, mas implica a possibilidade de ser ouvido também em matéria jurídica. 7. Aplicação do princípio da segurança jurídica, enquanto subprincípio do Estado de Direito. Possibilidade de revogação de atos administrativos que não se pode estender indefinidamente. Poder anulatório sujeito a prazo razoável. Necessidade de estabilidade das situações criadas administrativamente. 8. Distinção entre atuação administrativa que independe da audiência do interessado e decisão que, unilateralmente, cancela decisão anterior. Incidência da garantia do contraditório, da ampla defesa e do devido processo legal ao processo administrativo. 9. Princípio da confiança como elemento do princípio da segurança jurídica. Presença de um componente de ética jurídica. Aplicação nas relações jurídicas de direito público. 10. Mandado de Segurança deferido para determinar observância do princípio do contraditório e da ampla defesa (CF art. 5º LV) .
49.	Como se observa, o precedente não ampara a sua tese. 
Prescrição da pretensão de cobrança dos débitos, com base no art. 40 da lei 6.830/80. 
50.	A lei 6.830/80, na forma do seu art. 1º, destina-se a disciplinar a 'execução judicial para cobrança da Dívida Ativa da União, dos Estados, do Distrito Federal, dos Municípios e respectivas autarquias'. 
51.	Logicamente, dirigindo-se especificamente à fase de execução judicial de títulos executivos judiciais e extrajudiciais, o marco legal citado em nada se aplica à tutela de controle externo, na fase de constituição de possível título executivo extrajudicial. 
O decurso do tempo ostenta potencial para prejudicar o exercício do pleno direito de defesa, destacando a possível dificuldade para reunir 'demonstrativos das horas de prestação dos serviços, comprovantes de pagamentos, planilhas de formação de preços, entre outros'
52.	Todos os documentos exemplificativamente mencionados pela defesa encontram-se disponíveis nos autos deste processo, ou ainda, nos autos do TC Processo 030.046/2008-6, àquele apenso, aos quais foi disponibilizado acesso à defesa (peça 49) e sobre os quais silenciou-se, tais como (referências na sequência relativas ao processo de representação) : folhas de ponto (peças 103, p. 38-50; 104-116) , fichas de anotações e atualização da CTPS dos empregados (peças 117-118) , folhas de pagamento (peças 119-125) , comprovantes de pagamento e notas fiscais (peças 94-98) , planilhas gerenciais (peça 91, p. 16-51; peça 92, p. 1-15; peça 93, p. 13-36) , pleito da empresa para repactuação e as correspondentes planilhas de formação de preços (peças 77-90) . Também são documentos em seu poder, os quais constituíram, desde a fiscalização da unidade técnica especializada que ensejou a representação (TC Processo 030.046/2008-6) , evidências tratadas no processo. 
O valor remanescente do débito, após a supressão dos valores atingidos pelas hipóteses preclusivas elencadas, seria inferior ao patamar estabelecido pela Instrução Normativa TCU 71/2012 para o prosseguimento do processo de tomada de contas especial
53.	Ainda que prevaleça tal supressão, gratia argumentandi, a Instrução Normativa TCU 71/2012, na forma de seu art. 7º, inciso III, prevê que a dispensa não se aplica a processos em que já se tenha operada a citação do responsável. Trata-se, inclusive, de norma de natureza ordinatória, não integrando direito subjetivo do jurisdicionado.
Prejuízo ao direito de defesa pela falta de juntada aos autos do processo de tomada de contas especial de diversos documentos, mencionados no processo de representação, referentes ao contrato e sua execução, tais como pareceres jurídicos, plano de trabalho, análise técnica do plano de trabalho, relatórios de acompanhamento do objeto no tocante à fiscalização, entre outros
54.	Todos estes documentos estão mencionados no processo de representação, como reconhece a própria defesa em sua arguição, e já acessados (peça 49) . 
Lacunas na HHmensuração do débito, cuja metodologia encontra-se descrita na Informação 01/CGINF/DIRTE/FNDE, de 17.01.2012, Nota Técnica 3/2015 - DIRAD/FNDE e retificações consolidadoras no Ofício 16350/2016/Diapo/ChefiaGabin/Gabin-FNDE, de 18.07.2016, as quais representariam prejuízo à ampla defesa, pela ausência de suas fontes primárias, como demonstrativos das horas de prestação dos serviços, justificativas para repactuações, comprovantes de pagamentos, planilhas de formação de preços, entre outras
55.	Todos esses elementos estão dispostos no processo de representação, já acessado pela defesa. Dentre outras passagens, estão retratados no Ofício 81/CGETI/FNDE/MEC, de 28/8/2009 (peça 75, p. 2-3 do TC Processo 030.046/2008-6) , já mencionado adrede nesta instrução. 
Seria necessário ainda, acesso pleno ao processo de contratação na íntegra, além de formulação de 'demonstrativos exaurientes do débito', além de posterior reabertura de prazo para manifestação da defesa
56.	A argumentação é redundante, e já foi abordada nos itens anteriores. Há prática reiterada do Tribunal em levar a exaustão as possibilidades de manifestação da defesa, em reverência aos princípios do formalismo moderado, da ampla defesa e da verdade material. Ressalvado eventual e condenável ânimo protelatório, na prática, o prazo está sempre aberto. Mesmo assim, após ter acesso ao processo de representação, cujo teor a patrona alegava desconhecer, não houve novo comparecimento aos autos para aditar as alegações apresentadas. 
Inexistiria nexo de causalidade entre os pagamentos efetuados aos terceiros colaboradores e a cobrança efetuada ao contratante, pois este não se locupletou com os valores considerados excedentes e a prescrição dos créditos trabalhistas impede a formulação de ação regressiva contra os agentes beneficiários
57.	Conforme o Acórdão 3796/2009-TCU-Primeira Câmara, a empresa: empregou, na formulação da planilha da proposta de preços, percentual superior àquele previsto na legislação para indenização complementar de FGTS nas rescisões sem justa causa, desbalanceando, com informação falsa, o sinalagma contratual em seu favor e em prejuízo da Administração (item 1.5.1.1) ; inseriu na proposta em duplicidade custos de insumos e encargos sociais que eram suportados pelas empresas 'quarteirizadas' que contratava, já remunerados pela terceirizada uma vez que embutidos nos preços pagos, novamente em desfavor da Administração (item 1.5.1.2) ; e foi remunerada por horas que não foram efetivamente trabalhadas, em descumprimento do critério estabelecido no contrato (item 1.5.1.3) . 
58.	Nesta perspectiva, o locupletamento ilícito é evidente. Ainda que não estivessem prescritos os créditos trabalhistas, tratar-se-ia de litígio absolutamente alheio à esfera do controle externo.  
Os valores apontados como de responsabilidade do defendente são ilegais e desproporcionais
59.	Não foi identificada a ilegalidade invocada, inviabilizando o contraditório. Não há desproporção, pois os valores cuja devolução se requer correspondem exatamente aos pagamentos indevidos.
Inexistência de preposto da empresa laborando presencialmente no expediente do órgão, gerando um contexto de controle dos serviços pela própria fiscalização da autarquia, sendo que estes agentes não foram ouvidos no processo e deveriam ser convocados para tanto, para funcionarem como testemunhas, uma vez que o mero exame de documentos, como prevê a legislação do TCU, não seria suficiente para o atingimento da verdade material
60.	Não há previsão na processualística de controle externo no TCU para a produção de provas que não possam ser reduzidas à forma documental, conforme o art. 162 do Regimento Interno. Ao contrário do Poder Judiciário, o Tribunal não está aparelhado para demandas desta natureza, que envolvem a produção de provas a partir de depoimentos pessoais, oitiva de testemunhas, acareações, audiências de instrução e julgamento, perícias, etc. 
61.	A jurisprudência do TCU deixa essa questão pacificada, a partir de diversos precedentes uníssonos (Acórdão 1703/2020-TCU-Plenário - Rel. Min. Augusto Sherman; 1292/2018-Primeira Câmara - Rel. Min. Bruno Dantas; 3221/2013-Plenário - Rel. Min. Aroldo Cedraz; 10941/2018-Primeira Câmara - Rel. Min. Benjamin Zymler; 3988/2010-Primeira Câmara - Rel. Min. Weder de Oliveira) . 
62.	Ademais, não se identifica matéria de fato a ser vasculhada, mas interpretações de dispositivos legais e sua aplicação ao caso concreto.
Desproporcionalidade da sanção pretendida, na medida em que não restaria provado que a repactuação tenha trazido desvantajosidade ao FNDE, e, ainda que demonstrada esta, o débito deveria guardar uma relação de proporcionalidade com o grau de prejuízo porventura apurado
63.	O débito, nesse ponto específico da repactuação operada a partir do 4º Termo Aditivo ao Contrato nº 23/2006, trazendo efeitos financeiros retroativos favoráveis à contratada, decorreu de serem considerados tais efeitos incompatíveis com a assinatura do 2º Termo Aditivo em 12/1/2007. A questão tem natureza jurídica, e não contábil-financeira. Não está, entretanto, fulcrada em representações teóricas e na formalidade do direito, mas na constatação de que o termo aditivo de 12/1/2007 instituiu nova equação financeira ao contrato, modificando o sinalagma anteriormente estabelecido a partir de uma redistribuição de obrigações recíprocas entre os contraentes. Neste novo referencial, a atribuição de efeitos retroativos aptos a privilegiar somente uma das partes representaria um desvirtuamento do ajuste, como substancialmente concebido.  
Mudança de critério interpretativo - nova redação da LINDB
64.	Sustenta a defesa, em suma, que a decisão que deferiu a repactuação, nos moldes correspondentes, é anterior às decisões do TCU que consagraram o que define como 'tese da preclusão lógica', ou seja, os Acórdãos 1827/2008 e 1828/2008, ambos do Plenário. 
65.	Assim, a mudança de critério interpretativo não poderia ser aplicada em caráter retroativo, segundo o art. 24 do Decreto-lei 4.657/1942, com a redação introduzida pela lei 13.655, de 25/4/2018: 
Art. 24. A revisão, nas esferas administrativa, controladora ou judicial, quanto à validade de ato, contrato, ajuste, processo ou norma administrativa cuja produção já se houver completado levará em conta as orientações gerais da época, sendo vedado que, com base em mudança posterior de orientação geral, se declarem inválidas situações plenamente constituídas.
Parágrafo único. Consideram-se orientações gerais as interpretações e especificações contidas em atos públicos de caráter geral ou em jurisprudência judicial ou administrativa majoritária, e ainda as adotadas por prática administrativa reiterada e de amplo conhecimento público.
66.	A retroação dos efeitos do novo critério interpretativo alegadamente instituído pelo Tribunal de Contas da União (a tese da preclusão lógica, onde, na espécie referida, a celebração de novo contrato, com convalidação das situações constituídas, impediria demandas quanto a efeitos jurídicos decorrentes de situações pretéritas já exauridas) , em seu entendimento, portanto, haveria atentado contra uma orientação geral já consolidada, e que deveria prevalecer. 
67.	Orientação geral, como o próprio legislador procurou definir, seriam 'as interpretações e especificações contidas em atos públicos de caráter geral ou em jurisprudência judicial ou administrativa majoritária, e ainda as adotadas por prática administrativa reiterada e de amplo conhecimento público', na forma do parágrafo único do art. 24 do diploma tratado. 
68.	No caso vertente, a preclusão lógica haveria se consubstanciado quando da vedação da possibilidade de incluir, nos custos da empresa que contribuem para o dimensionamento dos valores contratuais, no âmbito de repactuação financeira contratual, dos reajustes derivados de acordos ou convenções de trabalho, com efeito retroativo às datas em que tais valores passaram a ser devidos, em decorrência da celebração de novo instrumento contratual entre a Administração e a empresa prestadora dos serviços, que estabeleceria uma nova equação financeira, que se sobreporia sobre a anterior, sobrepondo-se os efeitos daquela. 
69.	Claramente, a mens legis do dispositivo invocado pela defesa é a preservação da estabilidade das relações jurídicas, estendendo a garantia constitucional da irretroatividade das leis para desnaturar o ato jurídico perfeito e a coisa julgada àquelas hipóteses em que determinada interpretação da autoridade administrativa, controladora (termo empregado naquele diploma, claramente em referência ao controle interno e externo da administração pública) e judicial possa desconstituir aquilo que se denomina de situações plenamente constituídas.
70.	Tais situações plenamente constituídas, claramente, são aquelas que se consubstanciaram a partir de atos jurídicos perfeitos (e o contrato é espécie deste, de natureza bilateral) , da coisa julgada, ou ainda (e é desse caso que ora se trata) , de jurisprudência majoritária emanada dos pretórios, do controle e da Administração, capaz de engendrar um padrão jurisdicional que se tornaria, lato sensu, uma norma. 
71.	Emergindo no caso concreto, a empresa alega que não pode ser submetida aos efeitos do entendimento sufragado nos Acórdãos 1827/2008 (na qual foi inclusive a interessada) e 1828/2008, ambos do Plenário e cujos comandos são substantivamente idênticos, pois haveria uma orientação geral, a qual restou ultrapassada a partir destes arestos, cujo fenecimento atentaria contra uma situação plenamente constituída. 
72.	A partir destes julgados, e da inflexão jurisprudencial que representaria, o direito da contratada, nos contratos de prestação de serviços de natureza contínua, de ser ressarcida pelas verbas trabalhistas adicionais decorrentes de acordo ou convenção coletiva de trabalho, em caráter retroativo, estaria limitado à data de eventual ratificação das disposições originais do contrato, em termo aditivo, pois haveria preclusão lógica do direito de ressarcimento a partir da convalidação das disposições originais, na medida em que, nessa classe de contratos, cada renovação anual corresponderia, para tais efeitos, a um novo contrato. 
73.	Se o advento dos Acórdãos 1827/2008 e 1828/2008, ambos do Plenário, representou uma ruptura da orientação geral, aludida na nova versão do Decreto-lei 4.657/1942, a qual não alcançaria a interessada, cabe identificar qual seria o critério (norma legal, entendimento da Administração ou do controle externo, ou ainda do Judiciário) que haveria constituído essa orientação geral. 
74.	Sendo a situação antijurídica atribuída ao Tribunal de Contas da União, logicamente deve-se identificar qual seria o paradigma anteriormente corrente que fora superado, acarretando esta suposta quebra de situação plenamente constituída. 
75.	O primeiro entendimento está retratado na já longínqua Decisão 457/1995 - Plenário, da Relatoria do Ministro Carlos Átila, exarada em sede de processo de consulta efetuada pelo Tribunal Regional do Trabalho - 2ª Região, sobre a possibilidade de repasse dos percentuais de reajuste salarial, ocorrido na data-base, da remuneração da mão-de-obra, aos custos dos contratos de prestação de serviços de limpeza, conservação e vigilância no âmbito da administração pública federal. 
76.	Naquele julgado, restou legitimada a adoção de reajustes, de periodicidade anual, nos valores contratuais pela adoção de índices de preços ou outros que refletissem a variação dos custos dos insumos, bem como até mesmo, em casos excepcionais, a possibilidade do reequilíbrio econômico-financeiro do contrato, mesmo antes do decurso de um ano de execução, com base na teoria da imprevisão, com base no art. 65, inciso II, 'd', da lei 8.666/93. 
77.	Quanto aos reajustes salariais antes do decurso de um ano da vigência do contrato, decorrentes dos acordos e convenções coletivas previstos no sistema juslaboral, embora fossem considerados como previsíveis, diante da existência de imperativo legal para tanto, integrando a álea contratual ordinária, foi ponderado que, diante da falta de conhecimento antecipado dos índices a serem aplicados, as conseqüências seriam incalculáveis, na forma do art. 65, inciso II, alínea 'd', da Lei nº 8.666/93: 
 (...) para restabelecer a relação que as partes pactuaram inicialmente entre os encargos do contratado e a retribuição da administração para a justa remuneração da obra, serviço ou fornecimento, objetivando a manutenção do equilíbrio econômico-financeiro inicial do contrato, na hipótese de sobrevirem fatos imprevisíveis, ou previsíveis porém de conseqüências incalculáveis, retardadores ou impeditivos da execução do ajustado, ou, ainda, em caso de força maior, caso fortuito ou fato do príncipe, configurando álea econômica extraordinária e extracontratual. 
78.	Assim restou delineada, portanto, a resposta ao órgão consulente: 
1 - os preços contratados não poderão sofrer reajustes por incremento dos custos de mão-de-obra decorrentes da data base de cada categoria, ou de qualquer outra razão, por força do disposto no art. 28 e seus parágrafos da Lei nº 9.069/95, antes de decorrido o prazo de um ano, contado na forma expressa na própria legislação;
e
2 - poderá ser aceita a alegação de desequilíbrio econômico-financeiro do contrato, com base no reajuste salarial dos trabalhadores ocorrido durante a vigência do instrumento contratual, desde que a revisão pleiteada somente aconteça após decorrido um ano da última ocorrência verificada (a assinatura, a repactuação, a revisão ou o reajuste do contrato) , contado na forma da legislação pertinente.
79.	Observe-se que, ao contrário do alegado pela defesa, existe, desde este longevo aresto desta Corte de Contas, a previsão de um condicionante específico para a repactuação, nos moldes aqui tratados, o qual consiste no estabelecimento de um termo inicial para o decurso mínimo de um ano, a partir do qual tal pleito poderia ser examinado.  
80.	No mesmo plano, o precedente deixa claro que a alegação de desequilíbrio econômico-financeiro do contrato poderá ser aceita, observado aquele condicionante. 
81.	A lei não traz palavras inúteis, conforme consagrado critério hermenêutico. O colegiado competente, antes de 'alegação de desequilíbrio econômico-financeiro' não adotou outras expressões como 'será reconhecida', 'estará caracterizada', 'verificar-se-á', ou similares. A alegação de desequilíbrio econômico-financeiro do contrato não pode ser automaticamente acolhida, na hipótese em estudo, em decorrência exclusiva do reajuste salarial.  
82.	Nos termos da legislação específica, qual seja, a lei orgânica do TCU, o julgamento da consulta conhecida pelo Tribunal assume teor normativo (grifos nossos) :
Art. 1° Ao Tribunal de Contas da União, órgão de controle externo, compete, nos termos da Constituição Federal e na forma estabelecida nesta Lei: (...) 
XVII - decidir sobre consulta que lhe seja formulada por autoridade competente, a respeito de dúvida suscitada na aplicação de dispositivos legais e regulamentares concernentes a matéria de sua competência, na forma estabelecida no Regimento Interno.
§ 1° No julgamento de contas e na fiscalização que lhe compete, o Tribunal decidirá sobre a legalidade, a legitimidade e a economicidade dos atos de gestão e das despesas deles decorrentes, bem como sobre a aplicação de subvenções e a renúncia de receitas.
§ 2° A resposta à consulta a que se refere o inciso XVII deste artigo tem caráter normativo e constitui prejulgamento da tese, mas não do fato ou caso concreto.
83.	Se existe uma orientação geral do controle externo a respeito da matéria, portanto, é aquela consagrada a partir da Decisão 457/1995 - Plenário. 
84.	O advento do Acórdão 1827/2008-TCU-Plenário, ao contrário do que procura sustentar a empresa interessada, não atenta contra nenhuma situação plenamente constituída que a favoreça. Ao reverso, alinha-se e compatibiliza-se, no essencial, ao entendimento manifestado na Decisão 457/1995 - Plenário, ao menos naquilo que contempla o interesse do particular. Se posteriormente passou a se admitir que os aumentos de salário dos profissionais da empresa contratada fossem compensados nos valores contratuais, mesmo antes de um ano de decurso da assinatura, da repactuação, da revisão ou do reajuste do contrato, de modo a preservar o equilíbrio econômico-financeiro do ajuste, remanesceu a condicionalidade que residia no interregno de um ano desde os hipotéticos eventos mencionados, condicionalidade essa agora convolada na inexistência de ato incompatível com a atribuição de efeitos retroativos a esse aumento de custos, tal como a renovação do contrato, sem que a empresa suscitasse a existência de tais créditos, os quais já estavam perfeitamente constituídos na ocasião em que ratificara as cláusulas contratuais, inclusive o preço, que ora procura impugnar. 
85.	Inexiste, portanto, orientação geral que albergue a pretensão da empresa contratada, uma vez que a situação plenamente constituída que haveria sido hostilizada pelo controle externo federal, tal como vislumbrada pela interessada, não existe. A rejeição das alegações de defesa, neste quadro, é imperativa. 
86.	No tocante à prescrição punitiva, temos que, conforme o Acórdão 1441/2016-TCU-Plenário, o qual uniformizou a jurisprudência acerca dessa questão, a prescrição subordina-se ao prazo decenal geral indicado no art. 205 do Código Civil, contado da data de ocorrência da irregularidade sancionada, nos termos do art. 189 daquele diploma, sendo este prazo interrompido pelo ato que ordenar a citação, a audiência ou a oitiva do responsável.
87.	No caso específico, é preciso estabelecer o termo inicial desse interregno, uma vez que as irregularidades sancionadas, que correspondem aos recebimentos indevidos, verificaram-se no decorrer de um intervalo temporal, ou seja, entre 20/3/2006 e 14/3/2011. 
88.	Sendo evento interruptivo o despacho autorizativo da citação empreendida, ocorrido em 30/10/2019 (peça 35) , o prazo prescricional encontrar-se-ia em plena fluência para alguns pagamentos, e fenecido para outros. 
89.	Deve ser ressaltado que mesmo a prescrição não afeta o julgamento das contas, nem a condenação em débito. No tocante ao entendimento proferido pelo Supremo Tribunal Federal, no julgamento recente do RE 636.886 (tema 899) , a respeito da prescritibilidade da pretensão de ressarcimento ao erário com base em decisão de tribunal de contas, cabe assinalar que a decisão do STF alcança tão somente a fase judicial de execução do título extrajudicial, não atingindo os processos de controle externo em trâmite no TCU, conforme orientação sufragada pelo Acórdão 6589/2020-TCU-Segunda Câmara, da relatoria do Ministro Raimundo Carreiro. Aliás, da ementa do julgado do STF constou que: 'A pretensão de ressarcimento ao erário em face de agentes públicos reconhecida em acórdão de Tribunal de Contas prescreve na forma da Lei 6.830/1980 (Lei de Execução Fiscal) '. Portanto, até o trânsito em julgado do acórdão condenatório do TCU, permanece imprescritível a pretensão de ressarcimento ao erário decorrente da instauração da tomada de contas especial, conforme Enunciado da Súmula 282 do TCU ('As ações de ressarcimento movidas pelo Estado contra os agentes causadores de danos ao erário são imprescritíveis) .
90.	A possibilidade de aplicação da multa do art. 57 da lei 8.443/92, portanto, é plenamente viável, até o limite de 100% do valor do débito apurado, sendo que a base de cálculo, contudo, deverá excluir todos os recebimentos indevidos anteriores à data de 30/10/2009.
91.	Por último, não identificamos a presença de boa-fé na conduta da empresa na execução do contrato, na medida em que recebeu valores correspondentes, na formulação da planilha de preços, a encargos tributários que não mais incidiam nos serviços que prestava, por força do escoamento do período definido no art. 2º, § 2º, da Lei Complementar nº 110/2001. Assim, resta inaplicável a exceção prevista no art. 12, § 2º da lei 8.443/92, no sentido de dispensar a condenação ao pagamento dos juros de mora correspondentes. 
CONCLUSÃO
92.	Considerando que: devidamente citada pelo recebimento indevido de valores na execução do Contrato 23/2006, caracterizando evento de enriquecimento sem causa, apto a constituir o dever de restituir, a empresa não recolheu o débito, mas apresentou alegações de defesa, todas analisadas e classificadas como insuficientes para a exclusão de sua responsabilidade; não se identificou, nem na fase preliminar do processo, nem nesta oportunidade, a participação dolosa ou culposa de agentes do FNDE para a ocorrência do débito, mas mera interpretação equivocada das disposições legais aplicáveis; a ampla defesa e o contraditório foram amplamente facultados à empresa no processo, desde o feito anterior, de representação, que os exerceu à plenitude; a inexistência de boa-fé na conduta da empresa, cabe o julgamento das contas da contratada pela irregularidade, a condenação em débito pelo integral valor da citação efetuada, com os consectários aplicáveis, e a aplicação da multa prevista no art. 57 da lei 8.443/92, com as limitações expressas no item 91 desta instrução.
PROPOSTA DE ENCAMINHAMENTO
93.	Diante do exposto, submetemos os autos à consideração superior, propondo:
93.1	rejeitar as alegações de defesa da empresa Poliedro Informática Consultoria e Serviços Ltda. (CNPJ 02.660.447/0001-12) ;
93.2	julgar irregulares as contas da empresa Poliedro Informática Consultoria e Serviços Ltda. (CNPJ 02.660.447/0001-12) , com fundamento nos arts. 1º, inciso I, 16, inciso III, alíneas 'b' e 'c', 19, caput, e 23, inciso III, da Lei 8.443/1992, c/c os arts. 1º, inciso I, 209, incisos II e III, 210 e 214, inciso III, do Regimento Interno do TCU, e condenando-a ao pagamento das importâncias a seguir especificadas e fixando-lhe o prazo de 15 dias, para que comprove, perante este Tribunal, em respeito ao art. 214, inciso III, alíneas 'a' e 'b', do Regimento Interno do TCU, o recolhimento das dívidas aos cofres do Fundo Nacional de Desenvolvimento da Educação, atualizadas monetariamente e acrescidas de juros de mora, calculados a partir das datas indicadas até a data do efetivo recolhimento e com o abatimento de valores acaso já satisfeitos, nos termos da legislação vigente:
	Data
	Valor (R$) 

	20/03/2006
	3.370,28

	05/04/2006
	7.322,80

	03/05/2006
	6.795,08

	31/05/2006
	5.858,88

	04/07/2006
	5.921,12

	20/07/2006
	5.747,48

	13/09/2006
	5.086,24

	06/10/2006
	6.732,88

	09/11/2006
	5.355,12

	01/12/2006
	5.997,04

	28/12/2006
	5.310,72

	25/01/2007
	4.958,80

	06/03/2007
	6.067,84

	02/04/2007
	3.055,88

	03/05/2007
	6.144,84

	05/06/2007
	5.805,76

	28/06/2007
	6.036,44

	27/07/2007
	4.826,56

	27/08/2007
	7.235,48

	03/10/2007
	5.666,88

	12/11/2007
	4.755,20

	05/12/2007
	5.887,00

	26/12/2007
	5.033,56

	29/01/2008
	4.144,00

	10/03/2008
	5.583,84

	10/04/2008
	4.713,36

	06/05/2008
	4.478,72

	28/05/2008
	5.781,53

	01/07/2008
	5.959,03

	27/07/2008
	4.554,86

	28/08/2008
	6.481,35

	26/09/2008
	5.954,34

	27/10/2008
	6.127,95

	24/11/2008
	5.986,76

	19/12/2008
	4.596,52

	09/01/2009
	5.080,68

	22/02/2009
	4.255,30

	16/03/2009
	3.894,54

	17/04/2009
	4.650,32

	11/05/2009
	4.946,63

	12/06/2009
	5.014,72

	10/07/2009
	4.940,80

	10/08/2009
	6.008,56

	11/09/2009
	3.874,36

	26/10/2009
	2.987,76

	17/12/2009
	3.266,76

	17/02/2009
	2.688,69

	13/01/2010
	3.131,76

	22/02/2010
	2.756,04

	11/03/2010
	3.248,00

	14/04/2010
	3.479,87

	07/05/2010
	2.138,08

	10/06/2010
	2.290,80

	06/07/2010
	1.603,56

	09/08/2010
	1.474,70

	10/09/2010
	2.615,33

	13/10/2010
	2.386,25

	10/11/2010
	2.352,84

	10/12/2010
	2.118,99

	11/01/2011
	2.686,92

	07/02/2011
	2.617,41

	14/03/2011
	2.008,71

	07/05/2008
	541.743,58

	07/05/2008
	3.882,74

Valor atualizado em 28/1/2021 (com juros) : R$ 2.432.816,61
93.3 	aplicar à empresa Poliedro Informática Consultoria e Serviços Ltda. (CNPJ 02.660.447/0001-12) a multa prevista no art. 57 da lei 8.443/92, c/c o art. 267 do Regimento Interno do TCU, com a fixação do prazo de quinze dias, a contar da notificação, para comprovar, perante o Tribunal (art. 214, inciso III, alínea 'a', do Regimento Interno) , o recolhimento da dívida aos cofres do Tesouro Nacional, atualizadas monetariamente desde a data do acórdão até a do efetivo recolhimento, se forem pagas após o vencimento, na forma da legislação em vigor;
93.4	autorizar, desde logo, a cobrança judicial das dívidas, nos termos do art. 28, inciso II, da Lei 8.443/1992, c/c o art. 219, inciso II, do Regimento Interno do TCU, caso não atendida a notificação;
93.5	autorizar, desde logo, se requerido pela empresa responsável, com fundamento no art. 26, da Lei 8.443/1992, c/c o art. 217 do Regimento Interno do TCU, o parcelamento das dívidas em até 36 (trinta e seis) parcelas, incidindo sobre cada uma, os encargos legais devidos, sem prejuízo de alertá-los de que, caso optem por essa forma de pagamento, a falta de comprovação do recolhimento de qualquer parcela implicará o vencimento antecipado do saldo devedor, nos termos do art. 26, parágrafo único, da Lei 8.443/1992, c/c o art. 217, §2º, do Regimento Interno do TCU;
93.6	enviar cópia do Acórdão que vier a ser proferido ao FNDE e à empresa responsável, para ciência, informando que a presente deliberação, acompanhada do Relatório e do Voto que a fundamentam, está disponível para a consulta no endereço www.tcu.gov.br/acordaos, além de esclarecer que, caso requerido, o TCU poderá fornecer sem custos as correspondentes cópias, de forma impressa."
2.	Por sua vez, o Ministério Público junto a este Tribunal manifestou-se, em minudente estudo sobre o tema "prescrição", no seguinte sentido em termos do encaminhamento a ser dado aos presentes autos (peça 55) :
54.	Diante do exposto, este membro do Ministério Público de Contas da União reitera sua concordância parcial com a SecexTCE (peças 51 a 53) , propondo o seguinte encaminhamento para este processo:
i) sobrestar o julgamento desta TCE, nos termos do art. 47 da Resolução TCU 259/2014, diante da pendência da apreciação, pelo Supremo Tribunal Federal (STF) , dos embargos de declaração opostos pela Advocacia-Geral da União (AGU) contra a decisão proferida em 17/4/2020 no julgamento do Recurso Extraordinário (RE) 636.886; e
ii) uma vez proferida a decisão do STF, e conhecidos seus termos, encaminhar este processo ao Plenário, com vistas a que se fixe entendimento sobre a questão de direito relacionada à prescrição da pretensão de ressarcimento ao erário - se já não houver feito -, com fundamento no art. 16, inciso V, do Regimento Interno/TCU, retomando-se, em seguida, o julgamento desta TCE.
55.	Caso o relator não acolha a proposta supra, este membro do Parquet sugere que o processo tenha o desfecho sugerido pela SecexTCE no parágrafo 93 da instrução à peça 51 (p. 24-27) , com a substituição do quadro que constou do parágrafo 93.2 da referida instrução (p. 25-26) pelo seguinte quadro:
	Data
	Valor (R$) 

	17/12/2009
	3.266,76

	13/01/2010
	3.131,76

	22/02/2010
	2.756,04

	11/03/2010
	3.248,00

	14/04/2010
	3.479,87

	07/05/2010
	2.138,08

	10/06/2010
	2.290,80

	06/07/2010
	1.603,56

	09/08/2010
	1.474,70

	10/09/2010
	2.615,33

	13/10/2010
	2.386,25

	10/11/2010
	2.352,84

	10/12/2010
	2.118,99

	11/01/2011
	2.686,92

	07/02/2011
	2.617,41

	14/03/2011
	2.008,71"

	 É o relatório.

Luisa Peixoto Sousa (64496/OAB-DF) e Adiel Alecrin, representando Poliedro Informática, Consultoria e Serviços Eireli.

TOMADA DE CONTAS ESPECIAL. IRREGULARIDADES APURADAS NA EXECUÇÃO DO CONTRATO 23/2006. PRESTAÇÃO DE SERVIÇOS TÉCNICOS ESPECIALIZADOS DE SUPORTE PARA O FNDE NA ÁREA DE TECNOLOGIA DA INFORMAÇÃO. RECEBIMENTO PELA EMPRESA DE VALORES INDEVIDOS. CITAÇÃO. DEFESA NÃO ACOLHIDA. CONTAS IRREGULARES. DÉBITO. MULTA

TOMADA DE CONTAS ESPECIAL (TCE)

Secretaria de Controle Externo de Tomada de Contas Especial (SecexTCE).

Trata-se de tomada de contas especial instaurada pelo Fundo Nacional de Desenvolvimento da Educação - FNDE, em face da empresa Poliedro Informática Consultoria e Serviços Ltda., diante de irregularidades apuradas na execução do Contrato 23/2006 (peça 6, p. 59-74) , celebrado entre aquela autarquia e a referida empresa, tendo como objeto a prestação de serviços técnicos especializados de suporte para o FNDE na área de tecnologia da informação, a serem executados de forma continuada. 
2.	O contrato teve execução entre os exercícios de 2006 e 2012, resultando em um valor pago de R$ 57.916.866,90, conforme ordens bancárias listadas no processo (peça 7, p. 19-114) .
3.	Diversas foram as irregularidades apuradas em auditoria do Tribunal de Contas da União que terminaram na instauração desta tomada de contas especial, conforme detalha o relatório precedente, em especial a inobservância de disposições específicas no Contrato 23/2006, tais como: emprego de percentuais inadequados de FGTS, com base em legislação revogada, inclusão de encargos sociais e insumos devidos por empresas subcontratadas na formação dos custos dos preços, uso de critérios inadequados para o cômputo de horas de serviço prestadas e retroação irregular de efeitos da repactuação em face de evento contratual renovador das disposições contratuais originais.
4.	Por meio do Acórdão 1501/2016-TCU-Plenário, o Plenário formulou determinação ao Fundo Nacional de Desenvolvimento da Educação - FNDE, no seguinte sentido:
1.8.1.1. refaça o cálculo dos pagamentos indevidos de modo a: 
i) apurar os valores de horas não trabalhadas para o cargo Operador de Impressão;
ii) excluir os valores relativos ao 4º termo aditivo de repactuação para o período de maio/2007 a fevereiro/2008, promovendo a exata quantificação do débito, exigida pela alínea d, inciso I do art. 10 da IN - TCU 71/2012 c/c arts. 8º e 9º da mesma IN;
1.8.1.2. identifique os responsáveis pela ocorrência do dano, conforme exigido pela alínea c, inciso I do art. 10 da IN - TCU 71/2012 c/c o parágrafo 2º do mesmo artigo;
1.8.1.3. instaure a tomada de contas especial a fim de obter o ressarcimento junto à empresa Poliedro Informática, Consultoria e Serviços Ltda., conforme estabelecido no art. 4º da IN - TCU 71/2012, sob pena de ser solidariamente responsável, conforme art. 197, caput, do RI/TCU;
4.	Em resumo, fruto do retromencionado acórdão, de acordo com o Relatório de TCE nº 101/2016 - DIREC/COTCE/CGCAP/DIFIN-FNDE/MEC (peça 7, p. 169) , os débitos e respectivos valores, detalhados à peça 7 (p. 126-147) , são os seguintes:
Em síntese, e nos termos do Despacho Copac 0116927, fls. 251 e 252, bem como do referido Ofício encaminhado ao diretor da empresa, a Diretoria de Tecnologia (DIRTE/FNDE) procedeu a novo levantamento (Anexo III) , identificando que o valor efetivamente pago a maior, considerando todos os cargos para os quais houve irregularidade, totalizou R$ 281.852,52. Ainda, foi realizado, por parte da Diretoria de Administração (DIRAD/FNDE) recálculo do valor relativo à repactuação do contrato, considerando como indevido o pagamento retroativo referente especificamente ao período de maio/2006 a abril/2007, com apuração de débito no valor de R$ 541.743,58. Em relação às horas não cumpridas, as unidades técnicas do FNDE apuraram o pagamento a maior na repactuação de R$ 3.882,74. Dessa forma, detalhadamente, foram apontados os seguintes débitos: 
Recebimento indevido do valor de R$ 281.852,52 (duzentos e oitenta e um mil, oitocentos e cinquenta e dois reais e cinquenta e dois centavos) , por cargos cujo cômputo foi realizado com jornada de 8h/dia enquanto o efetivo cumprimento se dava na medida de 6h/dia, conforme detalhado no anexo III (SEI nº 0116875) , com fulcro nas determinações do TCU proferidas no item 9.2.2 do Acórdão 8237/2011-TCU-Segunda Câmara e subitem 'i' do item 1.8.1.1 do Acórdão 1501/2016-TCU-Plenário. 
Recebimento indevido do valor de R$ 541.743,58 (quinhentos e quarenta e um mil, setecentos e quarenta e três reais e cinquenta e oito centavos) , uma vez que não era devida a atualização retroativa, para o período de maio/2006 a abril/2007, dos valores repactuados no 4º Termo Aditivo, com fulcro nas determinações do TCU proferidas no item 9.2.4 do Acórdão 8237/2011-TCU-Segunda Câmara e subitem 'ii' do item 1.8.1.1 do Acórdão 1501/2016-TCU-Plenário. O detalhamento com esta no Anexo IV (SEI nº 0116877) . 
Recebimento indevido do valor de R$ 3.882,74 (três mil, oitocentos e oitenta e dois reais e setenta e quatro centavos) , referente ao período de maio/2007 a março/2008, por cargos cujo cômputo foi realizado com jornada de 8h/dia enquanto o efetivo cumprimento se dava na medida de 6h/dia, os quais foram contemplados na atualização retroativa dos valores repactuados no 4º Termo Aditivo.
O detalhamento referente a essa irregularidade contas no anexo V (SEI nº 0116883) . Ainda, nos termos do item 4 do mencionado Despacho Copac 0116927, concluiu-se que a TCE deverá ser instaurada em face da empresa Poliedro Informática, Consultoria e Serviços Ltda., "uma vez que os pagamentos foram realizados à pessoa jurídica, não havendo fatos indicativos de favorecimento pessoal direto de seus dirigentes ou de quaisquer outras pessoas físicas".
Assim, após expirado o prazo previsto no Ofício nº 16350/2015/Diapo/ ChefiaGabin/Gabin-FNDE para pronunciamento da empresa em relação às irregularidades apontadas, ou para recolhimento do valor do débito devidamente atualizado, e considerando que não foram apresentados fatos novos e nem o valor do débito foi recolhido, os autos foram encaminhados para instauração de Tomada de Contas Especial em desfavor da empresa Poliedro Informática, Consultoria e Serviços Ltda. (CNPJ: 02.660.447/0001-12) , no valor total original de R$ 827.478,84. Dessa forma, em 06/09/2016, procedeu-se à autuação de processo específico de TCE, nos autos de nº 23034.035989/2016-56, e efetuou-se, em consequência, o registro de responsabilidade da empresa na conta de ativo "Diversos Responsáveis" no SIAFI, nos termos da Nota de Lançamento 2016NL003104.
5.	Segundo a unidade técnica, "convertido o processo para tomada de contas especial, o débito foi modulado conforme as prescrições efetuadas pelo Acórdão 1501/2016-TCU-Plenário, sendo que a metodologia de apuração estava detalhadamente aposta em diversos documentos, a saber, a Informação 01/CGINF/DIRTE-FNDE, de 17/1/2012 (peça 7, p. 115-119) , a Nota Técnica 3/2015 - DIRAD/FNDE (peça 11) e retificações consolidadoras no Ofício 16350/2016/Diapo/ChefiaGabin/Gabin-FNDE, de 18/7/2016 (peça 7, p. 123-125) ".
6.	A devida citação foi realizada, no âmbito desta Corte, por meio do Ofício 13054/2019-TCU/Seproc, de 27/11/2019, tendo a defesa apresentada pela empresa Poliedro Informática Consultoria e Serviços Ltda. sido analisada pela SecexTCE (peças 51 a 53) , que acabou por rejeitar as alegações de defesa apresentadas, e propor o julgamento irregular das presentes contas, com aplicação de multa.
7.	Por sua vez, o Ministério Público junto a este Tribunal - MPTCU - manifesta sua concordância parcial com a referida Secex quanto ao desfecho sugerido para este processo (peça 55) , "apresentando, ressalva apenas em relação ao encaminhamento atinente à prescrição da pretensão de ressarcimento". Em minudente análise a respeito da ocorrência de prescrição, propôs o seguinte:
i) sobrestar o julgamento desta TCE, nos termos do art. 47 da Resolução TCU 259/2014, diante da pendência da apreciação, pelo Supremo Tribunal Federal (STF) , dos embargos de declaração opostos pela Advocacia-Geral da União (AGU) contra a decisão proferida em 17/4/2020 no julgamento do Recurso Extraordinário (RE) 636.886; e
ii) uma vez proferida a decisão do STF, e conhecidos seus termos, encaminhar este processo ao Plenário, com vistas a que se fixe entendimento sobre a questão de direito relacionada à prescrição da pretensão de ressarcimento ao erário - se já não houver feito -, com fundamento no art. 16, inciso V, do Regimento Interno/TCU, retomando-se, em seguida, o julgamento desta TCE.
Caso o relator não acolha a proposta supra, este membro do Parquet sugere que o processo tenha o desfecho sugerido pela SecexTCE no parágrafo 93 da instrução à peça 51 (p. 24-27) , com a substituição do quadro que constou do parágrafo 93.2 da referida instrução (p. 25-26) pelo seguinte quadro:
	Data
	Valor (R$) 

	17/12/2009
	3.266,76

	13/01/2010
	3.131,76

	22/02/2010
	2.756,04

	11/03/2010
	3.248,00

	14/04/2010
	3.479,87

	07/05/2010
	2.138,08

	10/06/2010
	2.290,80

	06/07/2010
	1.603,56

	09/08/2010
	1.474,70

	10/09/2010
	2.615,33

	13/10/2010
	2.386,25

	10/11/2010
	2.352,84

	10/12/2010
	2.118,99

	11/01/2011
	2.686,92

	07/02/2011
	2.617,41

	14/03/2011
	2.008,71

II - Da prescrição
8.	No que diz respeito à prescrição, este Tribunal tem firmado sua jurisprudência no sentido de que são imprescritíveis os processos de controle externo que tratem de dano ao Erário decorrente da irregular aplicação de recursos públicos e de que permanece aplicável o entendimento de que a prescrição da pretensão punitiva se subordina ao prazo geral indicado no art. 205 da Lei 10.406/2002 (Código Civil) , de dez anos, nos termos do incidente de uniformização de jurisprudência resolvido por meio do Acórdão 1441/2016-TCU-Plenário, consoante detalhado no voto condutor do Acórdão 877/2022-TCU-Plenário, relatado pelo Ministro Benjamin Zymler:
14.	...ressalto que, no julgamento do Recurso Extraordinário 636.886 AL (Tema 899) , que tratou da prescritibilidade da pretensão de ressarcimento ao Erário fundada em decisão de tribunal de contas, os embargos de declaração opostos ao decisum foram apreciados pelo Plenário do Supremo Tribunal Federal, em sessão virtual ocorrida de 13/8 a 20/8/2021.
15. 	Na ocasião, o STF, por maioria, rejeitou o expediente recursal, nos termos do voto do relator, Ministro Alexandre de Moraes, no qual consta a seguinte passagem:
"Os argumentos acima elencados conduzem à conclusão no sentido de que a pretensão executória de título executivo proveniente de decisão do TCU da qual resulte imputação de débito ou multa é prescritível; e, portanto, a ela se aplica o prazo prescricional da Lei de Execução Fiscal.
Nenhuma consideração houve acerca do prazo para constituição do título executivo, até porque esse não era o objeto da questão cuja repercussão geral foi reconhecida no Tema 899, que ficou adstrito, como sobejamente já apontado, à fase posterior a formação do título."
16. 	Desse modo, se a questão decidida no RE 636.886 AL (Tema 899) não abordou a prescritibilidade das medidas administrativas adotadas no curso do processo de controle externo, ou seja, da existência de prazo prescricional para a constituição do título executivo extrajudicial por tribunal de contas, não há que se cogitar em mudança na jurisprudência desta Corte de Contas, segundo a qual são imprescritíveis os processos de controle externo que tratem de dano ao Erário decorrente da irregular aplicação de recursos públicos.
17.		Essa posição foi corroborada em diversos precedentes mais recentes deste Tribunal, a exemplo dos Acórdão 18195/2021-TCU-Primeira Câmara, 16.675/2021-1ª Câmara, 2.272/2021-Plenário, 15.157/2021-1ª Câmara, 2.149/2021-1ª Câmara e 13.302/2021-1ª Câmara 
18.		O mesmo se afirma da prescrição da pretensão punitiva. Assim, permanece aplicável o entendimento de que ela se subordina ao prazo geral de prescrição indicado no art. 205 da Lei 10.406/2002 (Código Civil) , de dez anos, nos termos do incidente de uniformização de jurisprudência resolvido por meio do Acórdão 1441/2016-TCU-Plenário.
9.	No presente caso, os responsáveis foram citados e ouvidos em audiência devido a irregularidades na execução do Contrato 23/2006 (peça 6, p. 59-74) , ocorridas entre os exercícios de 2006 e 2012. Dessa forma, considerando que o ato que autorizou o chamamento dos agentes foi lavrado em 27/11/2019, houve, desde então, para algumas parcelas do débito, o transcurso de prazo superior a dez anos, motivo pelo qual compreendo que ocorreu parcialmente a prescrição da pretensão punitiva com relação às questões discutidas no processo, fato que será sopesado na aplicação da devida sanção, por meio de cômputo dos valores pagos apenas a partir de novembro de 2009.
III - Do mérito
10.	Passo à análise das principais argumentações apresentadas, visto que todas elas foram analisadas detalhadamente pela Secretaria de Controle Externo de Tomada de Contas Especiais -SecexTCE, conforme texto inserido no relatório precedente.
11.	No mérito, anuo ao posicionamento da mencionada secretaria, com alguns ajustes apresentados pelo Ministério Público junto a este Tribunal - MPTCU em relação à prescrição e incorporo suas manifestações às minhas razões de decidir, sem prejuízo das considerações a seguir.
12.	Noto que o débito apresentado engloba dois fatores essenciais a serem analisados: recebimento pela empresa de valores indevidos por cargos cujo cômputo foi realizado com jornada de 8h/dia enquanto o efetivo cumprimento se dava na medida de 6h/dia; e recebimento indevido dos valores pagos por meio de atualização retroativa, para o período de maio/2006 a abril/2007. 
13.	A empresa citada procura, em sua defesa, demonstrar que não agiu com má-fé ou culpa, tendo postulado apenas aquilo que entende ser de seu direito, sendo que sua atuação é regida pelo apego à "ética, decoro e lisura moral".
14.	Argumenta que a citação está ancorada em interpretações divergentes das correntes à época dos fatos, uma vez que não seria admissível, pelas práticas adotadas pela Administração Pública Federal à época, postular repactuação contratual antes do decurso de um ano de execução, sob pena de devolução sumária do pedido. Complementa que diante da restrição, com base em disposições regulamentares permissivas, a exemplo da Lei 8.666/93, do Decreto 2.271/1997 e da Instrução Normativa MARE 18/1997, as empresas aguardavam a renovação contratual, e, na repactuação pretendida, pleiteavam e obtinham o efeito retroativo das disposições cuja adoção requeriam, solução que se verificou no caso em tela.
15.	Não assiste razão ao responsável a respeito de que não houve irregularidade no pagamento retroativo do contrato em função da tese da preclusão lógica ter sido firmada apenas por meio dos Acórdãos 1827/2008 e 1828/2008, ambos do Plenário, posteriores ao ato praticado.
16.	Com efeito, os dois mencionados acórdãos deixaram clara a melhor forma de lidar com a questão relativa à repactuação. Contudo, havia outros entendimentos anteriores que forneciam diretrizes para o trato da questão.
17.	Conforme oportuna observação da SecexTCE, se a aprovação dos Acórdão 1827/2008-TCU-Plenário representou uma ruptura da orientação geral, aludida na nova versão do Decreto-lei 4.657/1942, a qual não alcançaria a interessada, é necessário "identificar qual seria o critério (norma legal, entendimento da Administração ou do controle externo, ou ainda do Judiciário) que haveria constituído essa orientação geral". 
18.	Até a emissão dos dois mencionados acórdãos deliberados em 2008, em caso de uma suposta lacuna normativa, há que se pesquisar quais os entendimentos do TCU no tocante ao assunto à época. 
19.	Exemplo desses entendimentos pode ser mencionado na Decisão 457/1995 - Plenário, exarada em sede de processo de consulta efetuada pelo Tribunal Regional do Trabalho - 2ª Região a este Tribunal sobre a possibilidade de repasse dos percentuais de reajuste salarial, ocorrido na data-base, da remuneração da mão-de-obra, aos custos dos contratos de prestação de serviços de limpeza, conservação e vigilância no âmbito da administração pública federal, cujo excerto transcreve-se: 
1 - os preços contratados não poderão sofrer reajustes por incremento dos custos de mão-de-obra decorrentes da data base de cada categoria, ou de qualquer outra razão, por força do disposto no art. 28 e seus parágrafos da Lei nº 9.069/95, antes de decorrido o prazo de um ano, contado na forma expressa na própria legislação; e
2 - poderá ser aceita a alegação de desequilíbrio econômico-financeiro do contrato, com base no reajuste salarial dos trabalhadores ocorrido durante a vigência do instrumento contratual, desde que a revisão pleiteada somente aconteça após decorrido um ano da última ocorrência verificada (a assinatura, a repactuação, a revisão ou o reajuste do contrato) , contado na forma da legislação pertinente.
20.	Com efeito, naquela deliberação, restou legitimada a adoção de reajustes, de periodicidade anual, nos valores contratuais pela adoção de índices de preços ou outros que refletissem a variação dos custos dos insumos, bem como até mesmo, em casos excepcionais, a possibilidade do reequilíbrio econômico-financeiro do contrato, mesmo antes do decurso de um ano de execução, com base na teoria da imprevisão, com base no art. 65, inciso II, "d", da lei 8.666/93. 
21.	Em relação aos reajustes salariais anteriores ao decurso de um ano da vigência do contrato, decorrentes dos acordos e convenções coletivas, apesar de serem considerados como previsíveis, diante da existência de imperativo legal para tanto, integrando a álea contratual ordinária, foi ponderado que, diante da falta de conhecimento antecipado dos índices a serem aplicados, as consequências seriam incalculáveis, na forma do art. 65, inciso II, alínea "d", da Lei nº 8.666/93.
22.	Havia, portanto, entendimento do TCU a ser aplicado para a preservação do erário à época oportuna, evitando que eventuais termos aditivos que rediscutissem valores fossem firmados após as prorrogações contratuais, impossibilitando a avaliação da Administração quanto à viabilidade da manutenção contratual por conta dessas prorrogações. Desse modo, não deve ser acolhida a defesa apresentada para essa matéria.
23.	Também não merece melhor sorte a argumentação apresentada relativa à discrepância do recebimento pela empresa de valores indevidos por cargos cujo cômputo foi realizado com jornada de 8h/dia, enquanto o efetivo cumprimento se dava na medida de 6h/dia.
24.	De início, cabe destacar que, desde a prolação do Acórdão 3796/2009-TCU-Primeira Câmara, resta caracterizada a ciência do FNDE dos fatos e da necessidade de glosa dos valores pagos na vigência do Contrato nº 23/2006. A empresa tinha plena ciência do teor do desfecho do Acórdão 3796/2009-TCU-Primeira Câmara, exarado no âmbito do TC Processo 030.046/2008-6, pois atuou como interessada no curso do processo. Além disso, assim dispunha o item 1.5.2 daquele aresto: 
1.5.2. fixar prazo de 30 (trinta) dias para que a empresa POLIEDRO Informática, Consultoria e Serviços Ltda. se manifeste acerca dos seguintes indícios de irregularidades no Contrato nº 23/2006, informando lhe que o referido contrato está sendo objeto de exame por parte deste Tribunal, o que poderá resultar na fixação de prazo para que o Fundo Nacional de Desenvolvimento da Educação - FNDE, no exato cumprimento da lei, promova a glosa dos valores eventualmente pagos a maior:
25.	A eventual demora relativa a uma decisão do TCU até o trânsito em julgado do processo de representação teve como uma das causas a resistência da própria empresa, que se valeu das espécies recursais previstas nas normas processuais aplicáveis à jurisdição de controle externo. Por esse motivo, não é plausível invocar em seu benefício a falta de razoabilidade na duração do processo. 
26.	Como consequência dessa demora, é provável que tenham ocorrido dificuldades para reunir "demonstrativos das horas de prestação dos serviços, comprovantes de pagamentos, planilhas de formação de preços, entre outros", conforme alega o responsável. Contudo, ciente de que havia um processo a apurar essas irregularidades, deveria a empresa manter adequadamente em seus registros todas as informações suficientes para comprovar a execução correta dos pagamentos recebidos.
27.	A propósito, conforme registra a unidade técnica, 
todos os documentos exemplificativamente mencionados pela defesa encontram-se disponíveis nos autos deste processo, ou ainda, nos autos do TC Processo 030.046/2008-6, àquele apenso, aos quais foi disponibilizado acesso à defesa (peça 49) e sobre os quais silenciou-se, tais como (referências na sequência relativas ao processo de representação) : folhas de ponto (peças 103, p. 38-50; 104-116) , fichas de anotações e atualização da CTPS dos empregados (peças 117-118) , folhas de pagamento (peças 119-125) , comprovantes de pagamento e notas fiscais (peças 94-98) , planilhas gerenciais (peça 91, p. 16-51; peça 92, p. 1-15; peça 93, p. 13-36) , pleito da empresa para repactuação e as correspondentes planilhas de formação de preços (peças 77-90) . 
28.	Também é frágil o argumento de que a ausência de preposto da empresa no local de execução dos serviços, caracterizando subordinação pessoal dos agentes da contratada ao FNDE, evidenciava que a autarquia tinha conhecimento da jornada dos trabalhadores e anuía aos pagamentos que ora se consideram indevidos.
29.	Vale lembrar que a figura do preposto no local da obra ou serviço, nos termos do art. 68 da Lei 8.666/93, é obrigatória. A sua ausência, conforme alegado, caracteriza mais uma irregularidade neste processo de contratação.
30.	Nota-se, portanto, que a empresa não conseguiu esclarecer, de modo inequívoco, a irregularidade afeta ao recebimento de valores de horas trabalhadas por seus funcionários acima do realmente executado. Em resumo, não se observou o critério previsto no Contrato nº 23/2006, tendo em vista que, para alguns perfis profissionais, o total de horas de serviço técnico faturadas difere do total de horas de serviço técnico registradas nas folhas de ponto da contratada.
31.	Por fim, ainda em relação à defesa apresentada pela empresa no tocante à necessidade de oitiva dos profissionais que atuaram na execução contratual, cabe esclarecer que não faz parte da processualística deste Tribunal a produção de provas a partir de depoimentos pessoais, oitiva de testemunhas, acareações, audiências de instrução e julgamento, ou perícias.
32.	Diante dos elementos de convicção obtidos neste processo, proponho julgar irregulares as contas da empresa responsável para condená-la ao pagamento do correspondente débito, sem prejuízo de lhe aplicar a multa prevista no art. 57 da Lei nº 8.443/92.
	Ante o exposto, VOTO para que este Tribunal adote a minuta de Acórdão que trago à apreciação deste Colegiado.
TCU, Sala das Sessões, em 2 de agosto de 2022.
Ministro JOÃO AUGUSTO RIBEIRO NARDES
Relator